---
title: "Análisis y Pronóstico de Series Temporales con ARIMA"
subtitle: "Datos del OECD Data Explorer"
author: "Tu Nombre (Código) - Universidad del Valle"
date: "`r format(Sys.Date(), '%d de %B de %Y')`"
output: 
  html_document:
    theme: darkly
    highlight: kate
    toc: true
    toc_float:
      collapsed: false
      smooth_scroll: true
    toc_depth: 3
    number_sections: true
    code_folding: show
    df_print: paged
---

```{=html}
<style type="text/css">
/* ========== VISION UI DASHBOARD - PALETA DE COLORES ========== */
:root {
  --bg-black: #0F1535;
  --bg-dark: #0a0e1a;
  --bg-card: #1a1f37;
  --bg-sidebar: #0d1117;
  --accent-cyan: #4FD1C5;
  --accent-blue: #0084ff;
  --accent-purple: #805AD5;
  --accent-pink: #E9D5FF;
  --text-white: #ffffff;
  --text-light: #e0e6ed;
  --text-gray: #A0AEC0;
  --border-glow: rgba(79, 209, 197, 0.4);
  --sidebar-width: 300px;
  --right-toc-width: 260px;
}

/* ========== RESET & BASE ========== */
* {
  box-sizing: border-box !important;
  margin: 0;
  padding: 0;
}

html, body {
  background: var(--bg-black) !important;
  color: var(--text-light) !important;
  font-family: 'Plus Jakarta Display', -apple-system, BlinkMacSystemFont, 'Segoe UI', Roboto, sans-serif !important;
  line-height: 1.8 !important;
  overflow-x: hidden !important;
  height: 100% !important;
}

/* ========== ESTRUCTURA PRINCIPAL ========== */
.main-container {
  max-width: 100% !important;
  margin: 0 !important;
  padding: 0 !important;
  padding-left: var(--sidebar-width) !important;
  padding-right: var(--right-toc-width) !important;
  background: var(--bg-black) !important;
  min-height: 100vh !important;
}

/* ========== TOC IZQUIERDO - VISION UI STYLE ========== */
#TOC {
  background: linear-gradient(180deg, rgba(26, 31, 55, 0.95), rgba(15, 21, 53, 0.98)) !important;
  backdrop-filter: blur(20px) !important;
  border-right: 1px solid rgba(79, 209, 197, 0.2) !important;
  padding: 30px 20px 100px 20px !important;
  position: fixed !important;
  left: 0 !important;
  top: 0 !important;
  width: var(--sidebar-width) !important;
  height: 100vh !important;
  overflow-y: auto !important;
  overflow-x: hidden !important;
  z-index: 1000 !important;
  box-shadow: 
    4px 0 30px rgba(0, 0, 0, 0.5),
    inset -1px 0 20px rgba(79, 209, 197, 0.05) !important;
}

#TOC::-webkit-scrollbar {
  width: 8px !important;
}

#TOC::-webkit-scrollbar-track {
  background: rgba(15, 21, 53, 0.4) !important;
  border-radius: 4px !important;
}

#TOC::-webkit-scrollbar-thumb {
  background: linear-gradient(180deg, var(--accent-cyan), var(--accent-purple)) !important;
  border-radius: 4px !important;
  box-shadow: 0 0 15px rgba(79, 209, 197, 0.5) !important;
}

#TOC::before {
  content: "📊 CONTENIDO" !important;
  display: block !important;
  font-size: 1.1em !important;
  font-weight: 800 !important;
  color: var(--accent-cyan) !important;
  text-transform: uppercase !important;
  letter-spacing: 2.5px !important;
  padding: 20px 15px !important;
  margin-bottom: 25px !important;
  background: linear-gradient(135deg, rgba(79, 209, 197, 0.15), rgba(128, 90, 213, 0.15)) !important;
  border-radius: 10px !important;
  text-align: center !important;
  text-shadow: 0 0 20px rgba(79, 209, 197, 0.6) !important;
  border: 1px solid rgba(79, 209, 197, 0.3) !important;
}

/* ========== ENLACES TOC - GLASSMORPHISM ========== */
#TOC ul {
  list-style: none !important;
  padding: 0 !important;
  margin: 0 !important;
}

#TOC li {
  margin: 6px 0 !important;
  background: transparent !important;
}

#TOC a {
  color: var(--text-gray) !important;
  text-decoration: none !important;
  font-size: 0.92em !important;
  display: block !important;
  padding: 12px 16px !important;
  border-radius: 8px !important;
  transition: all 0.3s cubic-bezier(0.4, 0, 0.2, 1) !important;
  background: transparent !important;
  position: relative !important;
  overflow: hidden !important;
}

#TOC a::before {
  content: '' !important;
  position: absolute !important;
  left: 0 !important;
  top: 0 !important;
  bottom: 0 !important;
  width: 3px !important;
  background: linear-gradient(180deg, transparent, var(--accent-cyan), transparent) !important;
  opacity: 0 !important;
  transition: opacity 0.3s ease !important;
}

#TOC a:hover {
  color: var(--accent-cyan) !important;
  background: rgba(79, 209, 197, 0.1) !important;
  transform: translateX(5px) !important;
  box-shadow: 
    inset 0 0 20px rgba(79, 209, 197, 0.1),
    0 4px 15px rgba(79, 209, 197, 0.2) !important;
}

#TOC a:hover::before {
  opacity: 1 !important;
}

#TOC a.active {
  color: var(--accent-cyan) !important;
  background: linear-gradient(90deg, rgba(79, 209, 197, 0.2), rgba(128, 90, 213, 0.15)) !important;
  font-weight: 700 !important;
  box-shadow: 
    inset 0 0 25px rgba(79, 209, 197, 0.15),
    0 6px 20px rgba(79, 209, 197, 0.25) !important;
  border-left: 3px solid var(--accent-cyan) !important;
  padding-left: 20px !important;
  transform: translateX(8px) !important;
}

#TOC a.active::after {
  content: '●' !important;
  position: absolute !important;
  right: 15px !important;
  color: var(--accent-cyan) !important;
  font-size: 0.8em !important;
  animation: pulse 2s infinite !important;
}

@keyframes pulse {
  0%, 100% { opacity: 1; transform: scale(1); }
  50% { opacity: 0.6; transform: scale(1.2); }
}

#TOC .toc-section-number {
  color: var(--accent-cyan) !important;
  font-weight: 700 !important;
  margin-right: 10px !important;
  display: inline-block !important;
  min-width: 28px !important;
  background: rgba(79, 209, 197, 0.15) !important;
  padding: 2px 8px !important;
  border-radius: 4px !important;
  font-size: 0.85em !important;
}

#TOC ul ul {
  padding-left: 20px !important;
  margin-top: 8px !important;
  border-left: 2px solid rgba(79, 209, 197, 0.15) !important;
  margin-left: 15px !important;
}

#TOC ul ul a {
  font-size: 0.87em !important;
  padding: 10px 14px !important;
}

/* ========== BOTÓN CONTROL DE CÓDIGO ========== */
#global-code-toggle {
  position: fixed !important;
  bottom: 35px !important;
  right: calc(var(--right-toc-width) + 35px) !important;
  z-index: 10000 !important;
  background: linear-gradient(135deg, var(--accent-cyan), var(--accent-purple)) !important;
  color: var(--bg-black) !important;
  border: none !important;
  padding: 16px 32px !important;
  border-radius: 50px !important;
  font-weight: 800 !important;
  font-size: 0.9em !important;
  cursor: pointer !important;
  box-shadow: 
    0 8px 30px rgba(79, 209, 197, 0.4),
    0 0 40px rgba(79, 209, 197, 0.2) !important;
  transition: all 0.3s ease !important;
  text-transform: uppercase !important;
  letter-spacing: 1.5px !important;
}

#global-code-toggle::before {
  content: '⚡ ' !important;
}

#global-code-toggle:hover {
  transform: translateY(-4px) scale(1.05) !important;
  box-shadow: 
    0 12px 40px rgba(79, 209, 197, 0.6),
    0 0 60px rgba(79, 209, 197, 0.3) !important;
}

/* ========== MINI-TOC DERECHO ========== */
#right-toc {
  position: fixed !important;
  right: 0 !important;
  top: 0 !important;
  width: var(--right-toc-width) !important;
  height: 100vh !important;
  background: linear-gradient(180deg, rgba(26, 31, 55, 0.95), rgba(15, 21, 53, 0.98)) !important;
  backdrop-filter: blur(20px) !important;
  border-left: 1px solid rgba(128, 90, 213, 0.2) !important;
  padding: 30px 20px !important;
  overflow-y: auto !important;
  z-index: 999 !important;
  box-shadow: 
    -4px 0 30px rgba(0, 0, 0, 0.5),
    inset 1px 0 20px rgba(128, 90, 213, 0.05) !important;
}

#right-toc::-webkit-scrollbar {
  width: 6px !important;
}

#right-toc::-webkit-scrollbar-thumb {
  background: linear-gradient(180deg, var(--accent-purple), var(--accent-cyan)) !important;
  border-radius: 3px !important;
  box-shadow: 0 0 10px rgba(128, 90, 213, 0.5) !important;
}

#right-toc-title {
  font-size: 0.85em !important;
  font-weight: 800 !important;
  color: var(--accent-purple) !important;
  text-transform: uppercase !important;
  letter-spacing: 2px !important;
  margin-bottom: 20px !important;
  padding: 15px !important;
  background: linear-gradient(135deg, rgba(128, 90, 213, 0.15), rgba(79, 209, 197, 0.15)) !important;
  border-radius: 8px !important;
  text-align: center !important;
  text-shadow: 0 0 15px rgba(128, 90, 213, 0.6) !important;
  border: 1px solid rgba(128, 90, 213, 0.3) !important;
}

#right-toc-list {
  list-style: none !important;
  padding: 0 !important;
}

#right-toc-list li {
  margin: 8px 0 !important;
}

#right-toc-list a {
  color: var(--text-gray) !important;
  text-decoration: none !important;
  font-size: 0.85em !important;
  display: block !important;
  padding: 10px 14px !important;
  border-radius: 6px !important;
  transition: all 0.3s ease !important;
  position: relative !important;
}

#right-toc-list a:hover {
  color: var(--accent-purple) !important;
  background: rgba(128, 90, 213, 0.12) !important;
  padding-left: 20px !important;
  box-shadow: 
    inset 0 0 15px rgba(128, 90, 213, 0.1),
    0 4px 12px rgba(128, 90, 213, 0.2) !important;
}

#right-toc-list a.active-section {
  color: var(--accent-purple) !important;
  background: linear-gradient(90deg, rgba(128, 90, 213, 0.2), rgba(79, 209, 197, 0.15)) !important;
  font-weight: 700 !important;
  padding-left: 18px !important;
  border-left: 3px solid var(--accent-purple) !important;
  box-shadow: 
    inset 0 0 20px rgba(128, 90, 213, 0.15),
    0 6px 18px rgba(128, 90, 213, 0.25) !important;
}

/* ========== CONTENIDO CENTRAL ========== */
.toc-content {
  width: 100% !important;
  max-width: 100% !important;
  margin: 0 !important;
  padding: 50px 70px !important;
  background: var(--bg-black) !important;
  min-height: 100vh !important;
}

/* ========== SECCIONES CON GLASSMORPHISM ========== */
.section.level1 {
  background: linear-gradient(135deg, rgba(26, 31, 55, 0.6), rgba(15, 21, 53, 0.8)) !important;
  backdrop-filter: blur(10px) !important;
  border: 1px solid rgba(79, 209, 197, 0.2) !important;
  border-radius: 16px !important;
  padding: 40px !important;
  margin-bottom: 35px !important;
  box-shadow: 
    0 10px 50px rgba(0, 0, 0, 0.6),
    inset 0 1px 0 rgba(255, 255, 255, 0.05) !important;
  position: relative !important;
  overflow: hidden !important;
}

.section.level1::before {
  content: '' !important;
  position: absolute !important;
  top: 0 !important;
  left: 0 !important;
  right: 0 !important;
  height: 2px !important;
  background: linear-gradient(90deg, 
    transparent, 
    var(--accent-cyan) 20%, 
    var(--accent-purple) 80%, 
    transparent) !important;
  box-shadow: 0 0 20px rgba(79, 209, 197, 0.5) !important;
}

/* ========== TÍTULOS - VISION UI STYLE ========== */
h1 {
  color: var(--text-white) !important;
  font-size: 2.5em !important;
  font-weight: 800 !important;
  text-align: center !important;
  padding: 25px 0 !important;
  margin-bottom: 35px !important;
  background: linear-gradient(135deg, var(--accent-cyan), var(--accent-purple)) !important;
  -webkit-background-clip: text !important;
  -webkit-text-fill-color: transparent !important;
  background-clip: text !important;
  position: relative !important;
  text-shadow: none !important;
}

h1::after {
  content: '' !important;
  position: absolute !important;
  bottom: 5px !important;
  left: 50% !important;
  transform: translateX(-50%) !important;
  width: 200px !important;
  height: 4px !important;
  background: linear-gradient(90deg, 
    transparent, 
    var(--accent-cyan) 20%, 
    var(--accent-purple) 80%, 
    transparent) !important;
  box-shadow: 0 0 25px rgba(79, 209, 197, 0.8) !important;
  border-radius: 2px !important;
}

h2 {
  color: var(--accent-cyan) !important;
  font-size: 1.9em !important;
  font-weight: 700 !important;
  padding: 18px 25px !important;
  margin-top: 40px !important;
  margin-bottom: 25px !important;
  background: linear-gradient(90deg, 
    rgba(79, 209, 197, 0.15) 0%, 
    rgba(79, 209, 197, 0.05) 50%,
    transparent 100%) !important;
  border-left: 5px solid var(--accent-cyan) !important;
  border-radius: 0 10px 10px 0 !important;
  text-shadow: 0 0 25px rgba(79, 209, 197, 0.4) !important;
  box-shadow: 
    -5px 0 20px rgba(79, 209, 197, 0.1),
    inset 0 0 30px rgba(79, 209, 197, 0.05) !important;
}

h3 {
  color: var(--text-white) !important;
  font-size: 1.6em !important;
  font-weight: 600 !important;
  padding: 12px 20px !important;
  padding-left: 18px !important;
  margin-top: 30px !important;
  margin-bottom: 18px !important;
  border-left: 4px solid var(--accent-purple) !important;
  background: linear-gradient(90deg, 
    rgba(128, 90, 213, 0.12) 0%, 
    transparent 100%) !important;
  border-radius: 0 8px 8px 0 !important;
}

h4 {
  color: var(--text-light) !important;
  font-size: 1.3em !important;
  font-weight: 600 !important;
  margin-top: 25px !important;
  margin-bottom: 15px !important;
  padding-left: 15px !important;
  border-left: 3px solid var(--text-gray) !important;
}

/* ========== CHUNKS DE CÓDIGO - GLASSMORPHISM ========== */
.code-chunk {
  margin: 35px 0 !important;
  border: 1px solid rgba(79, 209, 197, 0.25) !important;
  border-radius: 12px !important;
  overflow: hidden !important;
  background: linear-gradient(135deg, rgba(15, 21, 53, 0.6), rgba(10, 14, 26, 0.8)) !important;
  backdrop-filter: blur(10px) !important;
  box-shadow: 
    0 8px 32px rgba(0, 0, 0, 0.6),
    inset 0 1px 0 rgba(255, 255, 255, 0.05) !important;
}

.code-header {
  background: linear-gradient(90deg, 
    rgba(79, 209, 197, 0.2), 
    rgba(128, 90, 213, 0.15)) !important;
  color: var(--accent-cyan) !important;
  padding: 14px 24px !important;
  display: flex !important;
  justify-content: space-between !important;
  align-items: center !important;
  cursor: pointer !important;
  border-bottom: 1px solid rgba(79, 209, 197, 0.3) !important;
  transition: all 0.3s ease !important;
}

.code-header:hover {
  background: linear-gradient(90deg, 
    rgba(79, 209, 197, 0.3), 
    rgba(128, 90, 213, 0.25)) !important;
  box-shadow: inset 0 0 30px rgba(79, 209, 197, 0.1) !important;
}

.chunk-title {
  font-weight: 700 !important;
  font-size: 0.95em !important;
  letter-spacing: 0.5px !important;
}

.toggle-icon {
  font-size: 1.2em !important;
  transition: transform 0.3s ease !important;
  filter: drop-shadow(0 0 8px rgba(79, 209, 197, 0.6)) !important;
}

.toggle-icon.rotated {
  transform: rotate(180deg) !important;
}

.code-content {
  background: var(--bg-dark) !important;
  transition: all 0.3s ease !important;
  overflow: hidden !important;
}

.code-content.collapsed {
  max-height: 0 !important;
  opacity: 0 !important;
}

.code-content.expanded {
  max-height: 5000px !important;
  opacity: 1 !important;
}

.code-content pre {
  margin: 0 !important;
  border: none !important;
  border-radius: 0 !important;
}

/* ========== TABLAS - VISION UI STYLE ========== */
table {
  width: 100% !important;
  border-collapse: collapse !important;
  margin: 30px 0 !important;
  background: linear-gradient(135deg, rgba(26, 31, 55, 0.6), rgba(15, 21, 53, 0.8)) !important;
  backdrop-filter: blur(10px) !important;
  border-radius: 12px !important;
  overflow: hidden !important;
  box-shadow: 
    0 10px 40px rgba(0, 0, 0, 0.8),
    inset 0 1px 0 rgba(255, 255, 255, 0.05) !important;
  border: 1px solid rgba(79, 209, 197, 0.2) !important;
}

thead {
  background: linear-gradient(135deg, 
    rgba(79, 209, 197, 0.3), 
    rgba(128, 90, 213, 0.3)) !important;
  box-shadow: 0 4px 15px rgba(79, 209, 197, 0.2) !important;
}

th {
  color: var(--text-white) !important;
  padding: 18px 24px !important;
  text-align: left !important;
  font-weight: 700 !important;
  text-transform: uppercase !important;
  letter-spacing: 1px !important;
  font-size: 0.9em !important;
  text-shadow: 0 2px 8px rgba(0, 0, 0, 0.3) !important;
}

td {
  padding: 16px 24px !important;
  color: var(--text-light) !important;
  border-bottom: 1px solid rgba(79, 209, 197, 0.1) !important;
}

tr:hover td {
  background: rgba(79, 209, 197, 0.08) !important;
  box-shadow: inset 0 0 20px rgba(79, 209, 197, 0.05) !important;
}

tr:last-child td {
  border-bottom: none !important;
}

/* ========== CÓDIGO ========== */
pre {
  background: var(--bg-dark) !important;
  border: 1px solid rgba(79, 209, 197, 0.25) !important;
  border-left: 4px solid var(--accent-cyan) !important;
  border-radius: 10px !important;
  padding: 24px !important;
  margin: 30px 0 !important;
  overflow-x: auto !important;
  box-shadow: 
    inset 0 0 30px rgba(0, 0, 0, 0.5),
    0 4px 20px rgba(0, 0, 0, 0.4) !important;
}

code {
  color: var(--accent-cyan) !important;
  background: rgba(79, 209, 197, 0.1) !important;
  padding: 4px 10px !important;
  border-radius: 5px !important;
  font-family: 'Fira Code', 'JetBrains Mono', 'Consolas', monospace !important;
  font-size: 0.88em !important;
  border: 1px solid rgba(79, 209, 197, 0.2) !important;
}

pre code {
  background: transparent !important;
  padding: 0 !important;
  color: var(--text-light) !important;
  border: none !important;
}

/* ========== GRÁFICOS ========== */
.figure {
  text-align: center !important;
  margin: 40px 0 !important;
  padding: 30px !important;
  background: linear-gradient(135deg, rgba(26, 31, 55, 0.6), rgba(15, 21, 53, 0.8)) !important;
  backdrop-filter: blur(10px) !important;
  border: 1px solid rgba(79, 209, 197, 0.25) !important;
  border-radius: 12px !important;
  box-shadow: 
    0 10px 40px rgba(0, 0, 0, 0.6),
    inset 0 1px 0 rgba(255, 255, 255, 0.05) !important;
}

/* ========== ALERTS / CALLOUTS ========== */
.alert {
  padding: 20px 25px !important;
  margin: 25px 0 !important;
  border-radius: 10px !important;
  border-left: 5px solid !important;
  backdrop-filter: blur(10px) !important;
}

.alert-info {
  background: linear-gradient(90deg, rgba(79, 209, 197, 0.15), rgba(79, 209, 197, 0.05)) !important;
  border-left-color: var(--accent-cyan) !important;
  color: var(--text-light) !important;
  box-shadow: 
    0 4px 20px rgba(79, 209, 197, 0.1),
    inset 0 0 30px rgba(79, 209, 197, 0.05) !important;
}

.alert-warning {
  background: linear-gradient(90deg, rgba(255, 165, 0, 0.15), rgba(255, 165, 0, 0.05)) !important;
  border-left-color: #FFA500 !important;
  color: var(--text-light) !important;
}

.alert-success {
  background: linear-gradient(90deg, rgba(72, 187, 120, 0.15), rgba(72, 187, 120, 0.05)) !important;
  border-left-color: #48BB78 !important;
  color: var(--text-light) !important;
}

/* ========== RESPONSIVE ========== */
@media (max-width: 1400px) {
  .main-container {
    padding-right: 0 !important;
  }
  
  #right-toc {
    display: none !important;
  }
  
  #global-code-toggle {
    right: 35px !important;
  }
}

@media (max-width: 1024px) {
  .main-container {
    padding-left: 0 !important;
  }
  
  #TOC {
    position: relative !important;
    width: 100% !important;
    height: auto !important;
    padding: 30px 20px !important;
  }
  
  .toc-content {
    padding: 25px !important;
  }
  
  #global-code-toggle {
    position: relative !important;
    right: 0 !important;
    margin: 25px auto !important;
    display: block !important;
    width: 85% !important;
  }
}

/* ========== SMOOTH SCROLL ========== */
html {
  scroll-behavior: smooth !important;
}

/* ========== FOOTER ========== */
.footer {
  text-align: center !important;
  padding: 50px !important;
  margin-top: 70px !important;
  background: linear-gradient(135deg, rgba(26, 31, 55, 0.6), rgba(15, 21, 53, 0.8)) !important;
  backdrop-filter: blur(10px) !important;
  border-top: 2px solid rgba(79, 209, 197, 0.3) !important;
  color: var(--text-gray) !important;
  border-radius: 16px 16px 0 0 !important;
  box-shadow: 
    0 -10px 40px rgba(0, 0, 0, 0.5),
    inset 0 1px 0 rgba(255, 255, 255, 0.05) !important;
}

.footer strong {
  color: var(--accent-cyan) !important;
  text-shadow: 0 0 10px rgba(79, 209, 197, 0.5) !important;
}

/* ========== BLOCKQUOTES ========== */
blockquote {
  border-left: 4px solid var(--accent-purple) !important;
  padding: 15px 20px !important;
  margin: 25px 0 !important;
  background: linear-gradient(90deg, rgba(128, 90, 213, 0.1), transparent) !important;
  border-radius: 0 8px 8px 0 !important;
  color: var(--text-light) !important;
  font-style: italic !important;
}

/* ========== LISTAS ========== */
ul, ol {
  padding-left: 30px !important;
  margin: 20px 0 !important;
}

li {
  margin: 10px 0 !important;
  color: var(--text-light) !important;
  line-height: 1.8 !important;
}

li::marker {
  color: var(--accent-cyan) !important;
}
</style>
```

```{=html}
<!-- Mini TOC Derecho -->
<div id="right-toc">
  <div id="right-toc-title">🔍 EN ESTA SECCIÓN</div>
  <ul id="right-toc-list"></ul>
</div>

<!-- Botón Control de Código -->
<button id="global-code-toggle">Código</button>

<script>
document.addEventListener('DOMContentLoaded', function() {
  // ========== CONTROL DE CÓDIGO ==========
  let allCodeVisible = true;
  const toggleButton = document.getElementById('global-code-toggle');
  
  function initializeCodeToggles() {
    const codeChunks = document.querySelectorAll('pre.r, pre.python, div.sourceCode');
    
    codeChunks.forEach((chunk, index) => {
      if (chunk.closest('.code-chunk')) return;
      
      const container = document.createElement('div');
      container.className = 'code-chunk';
      
      const header = document.createElement('div');
      header.className = 'code-header';
      header.innerHTML = `
        <div class="chunk-title">💻 Código R - Chunk ${index + 1}</div>
        <div class="toggle-icon">▼</div>
      `;
      
      const content = document.createElement('div');
      content.className = 'code-content expanded';
      content.appendChild(chunk.cloneNode(true));
      
      chunk.parentNode.replaceChild(container, chunk);
      container.appendChild(header);
      container.appendChild(content);
      
      header.addEventListener('click', function() {
        const isExpanded = content.classList.contains('expanded');
        const icon = this.querySelector('.toggle-icon');
        
        if (isExpanded) {
          content.classList.remove('expanded');
          content.classList.add('collapsed');
          icon.classList.add('rotated');
        } else {
          content.classList.remove('collapsed');
          content.classList.add('expanded');
          icon.classList.remove('rotated');
        }
      });
    });
  }
  
  function toggleAllCode() {
    const codeContents = document.querySelectorAll('.code-content');
    const icons = document.querySelectorAll('.toggle-icon');
    
    if (allCodeVisible) {
      codeContents.forEach(content => {
        content.classList.remove('expanded');
        content.classList.add('collapsed');
      });
      icons.forEach(icon => icon.classList.add('rotated'));
      toggleButton.textContent = 'Mostrar Código';
      allCodeVisible = false;
    } else {
      codeContents.forEach(content => {
        content.classList.remove('collapsed');
        content.classList.add('expanded');
      });
      icons.forEach(icon => icon.classList.remove('rotated'));
      toggleButton.textContent = 'Ocultar Código';
      allCodeVisible = true;
    }
  }
  
  setTimeout(initializeCodeToggles, 100);
  if (toggleButton) {
    toggleButton.addEventListener('click', toggleAllCode);
  }
  
  // ========== TOC FUNCTIONS ==========
  function getCurrentSection() {
    const sections = document.querySelectorAll('.section.level1');
    const scrollPos = window.pageYOffset || document.documentElement.scrollTop;
    const windowHeight = window.innerHeight;
    
    let currentSection = null;
    let minDistance = Infinity;
    
    sections.forEach(section => {
      const rect = section.getBoundingClientRect();
      
      if (rect.top <= windowHeight / 3 && rect.bottom > 0) {
        const distance = Math.abs(rect.top);
        if (distance < minDistance) {
          minDistance = distance;
          currentSection = section;
        }
      }
    });
    
    if (!currentSection && sections.length > 0) {
      for (let section of sections) {
        const rect = section.getBoundingClientRect();
        if (rect.bottom > 0) {
          currentSection = section;
          break;
        }
      }
    }
    
    return currentSection;
  }
  
  function updateRightToc() {
    const rightTocList = document.getElementById('right-toc-list');
    if (!rightTocList) return;
    
    const activeSection = getCurrentSection();
    
    if (!activeSection) {
      rightTocList.innerHTML = '<li style="color: var(--text-gray); font-style: italic; padding: 10px;">Desplázate para ver contenido</li>';
      return;
    }
    
    const headings = activeSection.querySelectorAll('h2, h3, h4');
    rightTocList.innerHTML = '';
    
    if (headings.length === 0) {
      rightTocList.innerHTML = '<li style="color: var(--text-gray); font-style: italic; padding: 10px;">Sin subtítulos en esta sección</li>';
      return;
    }
    
    headings.forEach((heading, index) => {
      const li = document.createElement('li');
      const a = document.createElement('a');
      
      if (!heading.id) {
        heading.id = 'sub-heading-' + index + '-' + Date.now();
      }
      
      a.href = '#' + heading.id;
      
      let textContent = heading.textContent || heading.innerText;
      textContent = textContent.replace(/^\d+(\.\d+)*\s*/, '').trim();
      
      a.textContent = textContent;
      
      if (heading.tagName === 'H3') {
        a.style.paddingLeft = '20px';
        a.style.fontSize = '0.8em';
      } else if (heading.tagName === 'H4') {
        a.style.paddingLeft = '30px';
        a.style.fontSize = '0.75em';
      }
      
      li.appendChild(a);
      rightTocList.appendChild(li);
      
      a.addEventListener('click', function(e) {
        e.preventDefault();
        const targetElement = document.getElementById(heading.id);
        if (targetElement) {
          const offsetTop = targetElement.getBoundingClientRect().top + window.pageYOffset - 100;
          window.scrollTo({ 
            top: offsetTop, 
            behavior: 'smooth' 
          });
          
          setTimeout(() => {
            highlightActiveRightToc();
          }, 500);
        }
      });
    });
    
    highlightActiveRightToc();
  }
  
  function highlightActiveRightToc() {
    const activeSection = getCurrentSection();
    if (!activeSection) return;
    
    const headings = Array.from(activeSection.querySelectorAll('h2, h3, h4'));
    const rightTocLinks = document.querySelectorAll('#right-toc-list a');
    
    if (headings.length === 0 || rightTocLinks.length === 0) return;
    
    let activeIndex = -1;
    let minDistance = Infinity;
    const threshold = 150;
    
    headings.forEach((heading, index) => {
      const rect = heading.getBoundingClientRect();
      const distance = Math.abs(rect.top);
      
      if (rect.top <= threshold && distance < minDistance) {
        minDistance = distance;
        activeIndex = index;
      }
    });
    
    rightTocLinks.forEach((link, index) => {
      if (index === activeIndex) {
        link.classList.add('active-section');
      } else {
        link.classList.remove('active-section');
      }
    });
  }
  
  function highlightActiveTocSection() {
    const tocContainer = document.getElementById('TOC');
    if (!tocContainer) return;
    
    const tocLinks = tocContainer.querySelectorAll('a[href^="#"]');
    const activeSection = getCurrentSection();
    
    if (!activeSection) return;
    
    const activeId = activeSection.id;
    let activeLinkElement = null;
    
    tocLinks.forEach(link => {
      link.classList.remove('active');
      
      const href = link.getAttribute('href');
      if (href) {
        const linkId = href.replace('#', '');
        if (linkId === activeId) {
          link.classList.add('active');
          activeLinkElement = link;
        }
      }
    });
    
    if (activeLinkElement && tocContainer) {
      requestAnimationFrame(() => {
        const linkTop = activeLinkElement.offsetTop;
        const tocScrollTop = tocContainer.scrollTop;
        const tocHeight = tocContainer.clientHeight;
        const headerHeight = 100;
        const linkRelativeTop = linkTop - tocScrollTop;
        const visibleTop = headerHeight;
        const visibleBottom = tocHeight - 50;
        
        if (linkRelativeTop < visibleTop) {
          tocContainer.scrollTo({
            top: linkTop - headerHeight - 20,
            behavior: 'smooth'
          });
        } else if (linkRelativeTop > visibleBottom) {
          tocContainer.scrollTo({
            top: linkTop - tocHeight + 100,
            behavior: 'smooth'
          });
        }
      });
    }
  }
  
  // Event Listeners
  let scrollTimeout;
  let lastScrollTop = 0;
  
  window.addEventListener('scroll', function() {
    const scrollTop = window.pageYOffset || document.documentElement.scrollTop;
    
    if (Math.abs(scrollTop - lastScrollTop) > 10) {
      clearTimeout(scrollTimeout);
      scrollTimeout = setTimeout(function() {
        updateRightToc();
        highlightActiveTocSection();
        highlightActiveRightToc();
        lastScrollTop = scrollTop;
      }, 50);
    }
  }, { passive: true });
  
  setTimeout(function() {
    updateRightToc();
    highlightActiveTocSection();
    highlightActiveRightToc();
  }, 600);
  
  document.querySelectorAll('#TOC a').forEach(anchor => {
    anchor.addEventListener('click', function(e) {
      const targetId = this.getAttribute('href');
      if (!targetId || targetId === '#') return;
      
      e.preventDefault();
      const target = document.querySelector(targetId);
      
      if (target) {
        const offsetTop = target.getBoundingClientRect().top + window.pageYOffset - 80;
        window.scrollTo({ top: offsetTop, behavior: 'smooth' });
        
        setTimeout(function() {
          updateRightToc();
          highlightActiveTocSection();
          highlightActiveRightToc();
        }, 500);
      }
    });
  });
});
</script>
```

# Configuración global

```{r setup}
knitr::opts_chunk$set(
  echo = TRUE,
  warning = FALSE,
  message = FALSE,
  fig.align = 'center',
  fig.width = 10,
  fig.height = 6,
  cache = FALSE
)
```

# Cargar librerías

```{r libraries}
library(tidyverse)
library(forecast)
library(tseries)
library(ggplot2)
library(gridExtra)
library(knitr)
library(kableExtra)
library(plotly)
library(lubridate)
```

# Tema personalizado Vision UI

```{r theme-vision}
theme_vision <- function() {
  theme_minimal() +
  theme(
    plot.background = element_rect(fill = "#0F1535", color = NA),
    panel.background = element_rect(fill = "#1a1f37", color = NA),
    panel.grid.major = element_line(color = "#2a3152", size = 0.3),
    panel.grid.minor = element_line(color = "#1f2540", size = 0.2),
    text = element_text(color = "#e0e6ed", family = "sans"),
    axis.text = element_text(color = "#A0AEC0"),
    axis.title = element_text(color = "#4FD1C5", face = "bold", size = 12),
    plot.title = element_text(color = "#4FD1C5", face = "bold", size = 16, hjust = 0.5),
    plot.subtitle = element_text(color = "#e0e6ed", size = 11, hjust = 0.5),
    legend.background = element_rect(fill = "#1a1f37", color = "#4FD1C5"),
    legend.text = element_text(color = "#e0e6ed"),
    legend.title = element_text(color = "#4FD1C5", face = "bold")
  )
}

theme_set(theme_vision())
```

# Introducción

<div class="alert alert-info">
📊 **Contexto del Análisis**

En esta sección se presenta la relevancia global de los datos seleccionados y la importancia del análisis de series temporales en la toma de decisiones estratégicas.
</div>

## Relevancia de los Datos

[Aquí debes explicar la relevancia de la serie temporal que seleccionaste del OECD Data Explorer]

Aspectos a considerar:

- Importancia económica/social del indicador seleccionado
- Impacto en políticas públicas o decisiones empresariales
- Contexto histórico y tendencias recientes
- Relevancia para Colombia o región específica

## Importancia del Análisis de Series Temporales

El análisis de series temporales permite:

- Identificar patrones históricos en los datos
- Detectar tendencias de largo plazo
- Modelar estacionalidad cuando existe
- Realizar pronósticos informados para planificación
- Apoyar decisiones basadas en evidencia cuantitativa

```{r load-data-comment, eval=FALSE}
# Ejemplo: Cargar datos del OECD
# (Reemplaza con tu serie real)
# library(OECD)
# datos <- get_dataset("dataset_code")
```

# Metodología

## Concepto de Serie de Tiempo

Una serie de tiempo es una secuencia de observaciones de una variable medidas en intervalos de tiempo regulares y sucesivos.

Componentes de una serie temporal:

$$Y_t = T_t + S_t + C_t + I_t$$

Donde:

- $Y_t$: Valor observado en el tiempo $t$
- $T_t$: Componente de tendencia
- $S_t$: Componente estacional
- $C_t$: Componente cíclico
- $I_t$: Componente irregular (ruido)

## Modelo ARIMA

ARIMA significa AutoRegressive Integrated Moving Average (Modelo Autorregresivo Integrado de Media Móvil).

### Estructura del Modelo

El modelo ARIMA(p, d, q) combina tres componentes:

**AR(p) - Autorregresivo de orden $p$:**
$$Y_t = c + \phi_1 Y_{t-1} + \phi_2 Y_{t-2} + \cdots + \phi_p Y_{t-p} + \epsilon_t$$

**I(d) - Integrado de orden $d$:**

Número de diferencias necesarias para hacer la serie estacionaria

**MA(q) - Media Móvil de orden $q$:**
$$Y_t = c + \epsilon_t + \theta_1 \epsilon_{t-1} + \theta_2 \epsilon_{t-2} + \cdots + \theta_q \epsilon_{t-q}$$

### Importancia del Modelo ARIMA

<div class="alert alert-success">
✅ **Ventajas del modelo ARIMA:**

- Captura patrones complejos en series temporales
- Flexible y versátil para diferentes tipos de datos
- Ampliamente validado y utilizado en economía y finanzas
- Permite pronósticos de corto y mediano plazo
- Fundamentado en teoría estadística robusta
</div>

```{r stationarity-comment, eval=FALSE}
# Ejemplo: Verificar estacionariedad
# library(tseries)
# adf.test(serie_temporal)
# kpss.test(serie_temporal)
```

# Descripción de la Serie Temporal

## Contexto Histórico

[Describe el contexto histórico de tu serie temporal]

Aspectos a incluir:

- Período de tiempo cubierto
- Eventos históricos relevantes
- Cambios estructurales importantes
- Fuente de los datos (OECD Data Explorer)

## Carga y Preparación de Datos

```{r data-preparation}
# REEMPLAZA ESTO CON TUS DATOS REALES

# Opción 1: Cargar desde CSV descargado de OECD
# datos <- read.csv("tu_serie_oecd.csv", header = TRUE)

# Opción 2: Usar paquete OECD
# library(OECD)
# datos <- get_dataset("TU_CODIGO_DATASET")

# Crear objeto de serie temporal
# serie_ts <- ts(datos$valor, 
#                start = c(año_inicio, periodo_inicio),
#                frequency = 12)  # 12 para mensual, 4 para trimestral

# Ejemplo con datos simulados (ELIMINA ESTO cuando uses tus datos reales)
set.seed(123)
n <- 120  # 10 años de datos mensuales
tendencia <- seq(100, 200, length.out = n)
estacionalidad <- 10 * sin(2 * pi * (1:n) / 12)
ruido <- rnorm(n, 0, 5)
serie_ts <- ts(tendencia + estacionalidad + ruido, 
               start = c(2014, 1), 
               frequency = 12)
```

## Visualización Inicial

```{r visualization-initial}
autoplot(serie_ts) +
  labs(
    title = "Serie Temporal Seleccionada del OECD",
    subtitle = "Período: [Especifica tu período]",
    x = "Tiempo",
    y = "[Tu variable]"
  ) +
  theme_vision() +
  geom_line(color = "#4FD1C5", size = 1.2)
```

## Estadísticas Descriptivas

```{r descriptive-stats}
estadisticas <- data.frame(
  Métrica = c("Media", "Mediana", "Desviación Estándar", 
              "Mínimo", "Máximo", "Rango", "CV (%)"),
  Valor = c(
    mean(serie_ts),
    median(serie_ts),
    sd(serie_ts),
    min(serie_ts),
    max(serie_ts),
    diff(range(serie_ts)),
    (sd(serie_ts) / mean(serie_ts)) * 100
  )
)

kable(estadisticas, 
      digits = 2,
      caption = "Estadísticas Descriptivas de la Serie Temporal",
      align = 'lr') %>%
  kable_styling(bootstrap_options = c("striped", "hover"))
```

## Descomposición de la Serie

```{r decomposition}
decomp <- stl(serie_ts, s.window = "periodic")

autoplot(decomp) +
  labs(title = "Descomposición STL de la Serie Temporal") +
  theme_vision()
```

## Análisis de Componentes

```{r components-analysis}
tendencia_comp <- decomp$time.series[, "trend"]
estacional_comp <- decomp$time.series[, "seasonal"]
residuos_comp <- decomp$time.series[, "remainder"]

cat("Fuerza de la Estacionalidad:\n")
fuerza_estacional <- 1 - var(residuos_comp) / var(estacional_comp + residuos_comp)
cat(sprintf("F_S = %.4f\n", fuerza_estacional))

cat("\nFuerza de la Tendencia:\n")
fuerza_tendencia <- 1 - var(residuos_comp) / var(tendencia_comp + residuos_comp)
cat(sprintf("F_T = %.4f\n", fuerza_tendencia))
```

# Resultados del Modelo ARIMA

## Verificación de Estacionariedad

```{r stationarity-tests}
adf_result <- adf.test(serie_ts)
cat("Test ADF (Augmented Dickey-Fuller):\n")
cat(sprintf("Estadístico: %.4f\n", adf_result$statistic))
cat(sprintf("p-valor: %.4f\n", adf_result$p.value))

kpss_result <- kpss.test(serie_ts)
cat("\nTest KPSS:\n")
cat(sprintf("Estadístico: %.4f\n", kpss_result$statistic))
cat(sprintf("p-valor: %.4f\n", kpss_result$p.value))
```

```{r acf-pacf}
par(mfrow = c(1, 2), bg = "#0F1535", col.main = "#4FD1C5", 
    col.lab = "#e0e6ed", col.axis = "#A0AEC0")
acf(serie_ts, main = "Función de Autocorrelación (ACF)", col = "#4FD1C5")
pacf(serie_ts, main = "Función de Autocorrelación Parcial (PACF)", col = "#805AD5")
par(mfrow = c(1, 1))
```

## Selección del Modelo ARIMA

### Método Automático

```{r auto-arima}
modelo_auto <- auto.arima(serie_ts, 
                          seasonal = TRUE,
                          stepwise = FALSE,
                          approximation = FALSE,
                          trace = TRUE)

summary(modelo_auto)
```

### Comparación de Modelos

```{r model-comparison}
modelos <- list(
  ARIMA_auto = modelo_auto,
  ARIMA_010 = arima(serie_ts, order = c(0, 1, 0)),
  ARIMA_110 = arima(serie_ts, order = c(1, 1, 0)),
  ARIMA_011 = arima(serie_ts, order = c(0, 1, 1)),
  ARIMA_111 = arima(serie_ts, order = c(1, 1, 1))
)

comparacion <- data.frame(
  Modelo = names(modelos),
  AIC = sapply(modelos, AIC),
  BIC = sapply(modelos, BIC),
  AICc = sapply(modelos, function(x) {
    n <- length(serie_ts)
    k <- length(coef(x))
    AIC(x) + (2 * k * (k + 1)) / (n - k - 1)
  })
)

comparacion <- comparacion %>%
  arrange(AICc) %>%
  mutate(
    Delta_AICc = AICc - min(AICc),
    Mejor = ifelse(Delta_AICc == 0, "✓", "")
  )

kable(comparacion, 
      digits = 2,
      caption = "Comparación de Modelos ARIMA",
      align = 'lrrrrl') %>%
  kable_styling(bootstrap_options = c("striped", "hover")) %>%
  row_spec(which(comparacion$Mejor == "✓"), 
           bold = TRUE, 
           color = "#4FD1C5")
```

<div class="alert alert-info">
📌 **Criterios de Selección:**

- **AIC** (Akaike Information Criterion): Menor es mejor
- **BIC** (Bayesian Information Criterion): Penaliza más la complejidad
- **AICc** (AIC corregido): Recomendado para muestras pequeñas
- **Delta AICc < 2**: Modelos competitivos
</div>

## Modelo Final Seleccionado

```{r final-model}
mejor_modelo <- modelos[[comparacion$Modelo[1]]]

cat("Modelo Final Seleccionado:\n")
cat("============================\n\n")

summary(mejor_modelo)

cat("\nCoeficientes del Modelo:\n")
print(coef(mejor_modelo))
```

## Diagnóstico de Residuos

```{r residuals-diagnostics}
checkresiduals(mejor_modelo)

lb_test <- Box.test(residuals(mejor_modelo), 
                    lag = 20, 
                    type = "Ljung-Box")

cat("\nTest de Ljung-Box:\n")
cat(sprintf("Estadístico: %.4f\n", lb_test$statistic))
cat(sprintf("p-valor: %.4f\n", lb_test$p.value))

if(lb_test$p.value > 0.05) {
  cat("\n✅ Los residuos son ruido blanco (no hay autocorrelación)\n")
} else {
  cat("\n⚠️ Posible autocorrelación en los residuos\n")
}
```

# Pronósticos

## Visualización de Pronósticos


## Tabla de Pronósticos


## Precisión del Modelo


# Conclusiones

## Hallazgos Principales

[Resume los hallazgos más importantes de tu análisis]

Estructura sugerida:

**Características de la serie:**
- Tendencia identificada
- Presencia/ausencia de estacionalidad
- Volatilidad observada

**Modelo ARIMA seleccionado:**
- Justificación de los parámetros (p, d, q)
- Calidad del ajuste
- Validación de supuestos

**Pronósticos:**
- Tendencia esperada
- Intervalos de confianza
- Implicaciones prácticas

## Implicaciones de los Pronósticos

[Discute las implicaciones de tus pronósticos en el contexto real]

Aspectos a considerar:

- Impacto en políticas públicas
- Decisiones empresariales
- Planificación estratégica
- Alertas tempranas

## Limitaciones del Análisis

<div class="alert alert-warning">
⚠️ **Limitaciones Identificadas:**

- Tamaño de muestra: [Comenta sobre la cantidad de datos]
- Supuestos del modelo: [Discute si se cumplen todos los supuestos]
- Cambios estructurales: [Eventos no capturados por el modelo]
- Horizonte de pronóstico: [Confiabilidad disminuye con el tiempo]
</div>

## Posibles Mejoras

Para futuros estudios:

- Incorporar variables exógenas (modelo ARIMAX)
- Explorar modelos de volatilidad (GARCH)
- Usar técnicas de machine learning (LSTM, Prophet)
- Análisis de intervención para eventos específicos
- Validación cruzada con datos más recientes

# Referencias

<div class="alert alert-info">
📚 **Fuentes Consultadas**

- OECD Data Explorer: [URL de tu dataset]
- Hyndman, R.J., & Athanasopoulos, G. (2021). Forecasting: principles and practice, 3rd edition, OTexts.
- Box, G. E. P., Jenkins, G. M., & Reinsel, G. C. (2015). Time Series Analysis: Forecasting and Control, 5th edition.
- Material del curso de Gestión de Datos - Universidad del Valle
</div>

# Anexos

## Código Completo

Todo el código usado en este análisis está disponible en los chunks de código a lo largo del documento. Para ver el código, haz clic en los botones "Code" o usa el botón global de control de código.

## Datos Utilizados

```{r data-structure}
str(serie_ts)

head(serie_ts, 20)

tail(serie_ts, 20)
```

```{=html}
<div class="footer">
<strong>Universidad del Valle</strong> | <em>Facultad de Ingeniería</em> | Gestión de Datos<br>
Profesor: Orlando Joaqui Barandica | Series de Tiempo y Pronósticos | 2024
</div>
```
