---
title: "Análisis y Pronóstico de Series Temporales con ARIMA"
subtitle: "Datos del OECD Data Explorer | Región Pacífica Colombiana"
author: "Tu Nombre (Código) - Universidad del Valle"
date: "`r format(Sys.Date(), '%d de %B de %Y')`"
output: 
  html_document:
    theme: lumen
    highlight: textmate
    toc: true
    toc_float:
      collapsed: false
      smooth_scroll: true
    toc_depth: 3
    number_sections: true
    code_folding: show
    df_print: paged
---

<style type="text/css">
/* ========== PALETA DE COLORES ELEGANTE ========== */
:root {
  --primary-color: #1a365d;
  --secondary-color: #2d3748;
  --accent-color: #2b6cb0;
  --accent-light: #4299e1;
  --text-color: #2d3748;
  --light-bg: #f7fafc;
  --border-color: #e2e8f0;
  --shadow-light: rgba(0,0,0,0.06);
  --sidebar-width: 300px;
  --cyan-accent: #4FD1C5;
  --purple-accent: #805AD5;
}

/* ========== RESET COMPLETO ========== */
* {
  box-sizing: border-box !important;
}

/* ========== TIPOGRAFÍA ELEGANTE ========== */
html, body {
  background: #ffffff !important;
  color: var(--text-color) !important;
  font-family: "Times New Roman", "Times", serif !important;
  line-height: 1.8 !important;
  overflow-x: hidden !important;
  font-size: 16px !important;
}

/* ========== ESTRUCTURA PRINCIPAL CON SIDEBAR ========== */
.main-container {
  max-width: 1400px !important;
  margin: 0 auto !important;
  padding: 20px !important;
  display: flex !important;
  gap: 30px !important;
  align-items: flex-start !important;
  position: relative !important;
}

/* ========== TOC IZQUIERDO - STICKY Y SCROLLABLE ========== */
#TOC {
  background: white !important;
  border: 1px solid var(--border-color) !important;
  border-radius: 12px !important;
  padding: 30px 0 !important;
  box-shadow: 0 4px 20px var(--shadow-light) !important;
  font-family: "Times New Roman", serif !important;
  width: var(--sidebar-width) !important;
  min-width: var(--sidebar-width) !important;
  max-width: var(--sidebar-width) !important;
  position: sticky !important;
  top: 20px !important;
  overflow-y: auto !important;
  overflow-x: hidden !important;
  flex-shrink: 0 !important;
  margin: 0 !important;
  max-height: calc(100vh - 40px) !important;
  align-self: flex-start !important;
}

/* Scrollbar personalizado para TOC */
#TOC::-webkit-scrollbar {
  width: 8px !important;
}

#TOC::-webkit-scrollbar-track {
  background: #f1f1f1 !important;
  border-radius: 4px !important;
}

#TOC::-webkit-scrollbar-thumb {
  background: var(--accent-color) !important;
  border-radius: 4px !important;
}

#TOC::-webkit-scrollbar-thumb:hover {
  background: var(--primary-color) !important;
}

/* Header del TOC */
#TOC::before {
  content: "📋 CONTENIDO" !important;
  display: block !important;
  font-family: "Times New Roman", serif !important;
  font-size: 1.2em !important;
  font-weight: bold !important;
  color: var(--primary-color) !important;
  border-bottom: 3px double var(--accent-color) !important;
  padding: 0 25px 20px 25px !important;
  margin-bottom: 15px !important;
  text-align: center !important;
  position: sticky !important;
  top: 0 !important;
  background: white !important;
  z-index: 10 !important;
  letter-spacing: 1px !important;
}

/* Listas del TOC */
#TOC ul {
  list-style: none !important;
  padding: 0 !important;
  margin: 0 !important;
}

#TOC li {
  margin: 0 !important;
  padding: 0 !important;
  background: transparent !important;
}

#TOC a {
  color: var(--text-color) !important;
  text-decoration: none !important;
  font-size: 0.95em !important;
  display: block !important;
  padding: 10px 20px !important;
  border-left: 4px solid transparent !important;
  transition: all 0.3s ease !important;
  position: relative !important;
}

#TOC a:hover {
  color: var(--accent-color) !important;
  background: linear-gradient(90deg, rgba(43, 108, 176, 0.05) 0%, transparent 100%) !important;
  border-left: 4px solid var(--accent-color) !important;
  padding-left: 25px !important;
}

#TOC a.active {
  color: var(--accent-color) !important;
  background: linear-gradient(90deg, rgba(43, 108, 176, 0.1) 0%, transparent 100%) !important;
  border-left: 4px solid var(--accent-color) !important;
  font-weight: 600 !important;
  padding-left: 25px !important;
}

/* Subniveles */
#TOC ul ul a {
  font-size: 0.9em !important;
  color: #666666 !important;
  padding: 8px 20px 8px 40px !important;
  border-left: 2px solid var(--border-color) !important;
}

#TOC ul ul a:hover {
  border-left: 2px solid var(--accent-light) !important;
}

/* ========== TOC DERECHO - INDICADOR DE SECCIÓN ACTUAL ========== */
#right-toc {
  position: fixed !important;
  right: 20px !important;
  top: 20px !important;
  width: 250px !important;
  max-height: calc(100vh - 40px) !important;
  background: white !important;
  border: 1px solid var(--border-color) !important;
  border-radius: 12px !important;
  padding: 20px !important;
  box-shadow: 0 4px 20px var(--shadow-light) !important;
  overflow-y: auto !important;
  z-index: 999 !important;
  font-family: "Times New Roman", serif !important;
}

#right-toc::-webkit-scrollbar {
  width: 6px !important;
}

#right-toc::-webkit-scrollbar-thumb {
  background: var(--accent-color) !important;
  border-radius: 3px !important;
}

#right-toc-title {
  font-size: 0.85em !important;
  font-weight: bold !important;
  color: var(--primary-color) !important;
  text-transform: uppercase !important;
  letter-spacing: 1.5px !important;
  margin-bottom: 15px !important;
  padding-bottom: 10px !important;
  border-bottom: 2px solid var(--accent-color) !important;
  text-align: center !important;
}

#right-toc-list {
  list-style: none !important;
  padding: 0 !important;
  margin: 0 !important;
}

#right-toc-list li {
  margin: 6px 0 !important;
}

#right-toc-list a {
  color: var(--text-color) !important;
  text-decoration: none !important;
  font-size: 0.9em !important;
  display: block !important;
  padding: 8px 12px !important;
  border-radius: 6px !important;
  transition: all 0.2s ease !important;
  border-left: 3px solid transparent !important;
}

#right-toc-list a:hover {
  color: var(--accent-color) !important;
  background: rgba(43, 108, 176, 0.05) !important;
  border-left: 3px solid var(--accent-color) !important;
}

#right-toc-list a.active-section {
  color: white !important;
  background: linear-gradient(135deg, var(--accent-color) 0%, var(--accent-light) 100%) !important;
  font-weight: 600 !important;
  border-left: 3px solid var(--primary-color) !important;
  box-shadow: 0 2px 8px rgba(43, 108, 176, 0.3) !important;
}

/* ========== CONTENIDO CENTRAL ========== */
.toc-content {
  flex: 1 !important;
  margin: 0 !important;
  padding: 40px !important;
  background: white !important;
  box-shadow: 0 0 30px var(--shadow-light) !important;
  border-radius: 12px !important;
  min-width: 0 !important;
  margin-right: 280px !important;
}

/* ========== SECCIONES EN CUADROS ELEGANTES ========== */
.section.level1 {
  background: linear-gradient(135deg, #ffffff 0%, #f8f9fa 100%) !important;
  border: 1px solid var(--border-color) !important;
  border-radius: 12px !important;
  padding: 40px !important;
  margin-bottom: 40px !important;
  box-shadow: 0 4px 15px var(--shadow-light) !important;
  transition: all 0.3s ease !important;
  position: relative !important;
}

.section.level1:hover {
  box-shadow: 0 6px 25px rgba(0, 0, 0, 0.08) !important;
  transform: translateY(-2px) !important;
}

.section.level1::before {
  content: '' !important;
  position: absolute !important;
  top: 0 !important;
  left: 0 !important;
  right: 0 !important;
  height: 4px !important;
  background: linear-gradient(90deg, var(--accent-color) 0%, var(--accent-light) 100%) !important;
  border-radius: 12px 12px 0 0 !important;
}

/* ========== TIPOGRAFÍA ELEGANTE ========== */
h1 {
  font-family: "Times New Roman", serif !important;
  color: var(--primary-color) !important;
  font-size: 2.8em !important;
  font-weight: 700 !important;
  text-align: center !important;
  border-bottom: 3px double var(--accent-color) !important;
  padding-bottom: 25px !important;
  margin-bottom: 40px !important;
  letter-spacing: 0.5px !important;
}

h2 {
  font-family: "Times New Roman", serif !important;
  color: var(--primary-color) !important;
  font-size: 2em !important;
  font-weight: 700 !important;
  margin-top: 40px !important;
  margin-bottom: 25px !important;
  padding: 15px 20px !important;
  padding-left: 25px !important;
  border-left: 5px solid var(--accent-color) !important;
  background: rgba(43, 108, 176, 0.02) !important;
  border-radius: 6px !important;
}

h3 {
  font-family: "Times New Roman", serif !important;
  color: var(--secondary-color) !important;
  font-size: 1.5em !important;
  font-weight: 600 !important;
  margin-top: 30px !important;
  margin-bottom: 18px !important;
  padding-left: 12px !important;
  border-left: 4px solid var(--accent-light) !important;
}

h4 {
  font-family: "Times New Roman", serif !important;
  color: var(--text-color) !important;
  font-size: 1.25em !important;
  font-weight: 600 !important;
  margin-top: 25px !important;
  margin-bottom: 15px !important;
}

/* ========== PÁRRAFOS Y TEXTO ========== */
p {
  text-align: justify !important;
  text-justify: inter-word !important;
  hyphens: auto !important;
  margin-bottom: 18px !important;
  color: var(--text-color) !important;
  line-height: 1.85 !important;
}

strong {
  color: var(--accent-color) !important;
  font-weight: 600 !important;
}

em {
  color: var(--secondary-color) !important;
  font-style: italic !important;
}

/* ========== BUTTONS Y CÓDIGO ========== */
#global-code-toggle {
  position: fixed !important;
  bottom: 30px !important;
  right: 30px !important;
  z-index: 10000 !important;
  background: linear-gradient(135deg, var(--accent-color) 0%, var(--accent-light) 100%) !important;
  color: white !important;
  border: none !important;
  padding: 14px 28px !important;
  border-radius: 8px !important;
  font-weight: 700 !important;
  font-size: 0.9em !important;
  cursor: pointer !important;
  box-shadow: 0 4px 15px rgba(43, 108, 176, 0.4) !important;
  transition: all 0.3s ease !important;
  text-transform: uppercase !important;
  letter-spacing: 0.5px !important;
  font-family: "Times New Roman", serif !important;
}

#global-code-toggle:hover {
  transform: translateY(-3px) !important;
  box-shadow: 0 6px 20px rgba(43, 108, 176, 0.5) !important;
}

#global-code-toggle:active {
  transform: translateY(-1px) !important;
}

/* ========== CHUNKS DE CÓDIGO ========== */
.code-chunk {
  margin: 25px 0 !important;
  border: 1px solid var(--border-color) !important;
  border-radius: 8px !important;
  overflow: hidden !important;
  background: white !important;
  box-shadow: 0 2px 8px var(--shadow-light) !important;
}

.code-header {
  background: linear-gradient(90deg, rgba(43, 108, 176, 0.08) 0%, rgba(66, 153, 225, 0.05) 100%) !important;
  color: var(--secondary-color) !important;
  padding: 12px 20px !important;
  display: flex !important;
  justify-content: space-between !important;
  align-items: center !important;
  cursor: pointer !important;
  border-bottom: 1px solid var(--border-color) !important;
  transition: all 0.2s ease !important;
  font-family: "Times New Roman", serif !important;
}

.code-header:hover {
  background: linear-gradient(90deg, rgba(43, 108, 176, 0.12) 0%, rgba(66, 153, 225, 0.08) 100%) !important;
}

.chunk-title {
  font-weight: 600 !important;
  font-size: 0.9em !important;
  color: var(--primary-color) !important;
}

.toggle-icon {
  font-size: 1em !important;
  transition: transform 0.2s ease !important;
  color: var(--accent-color) !important;
  font-weight: bold !important;
}

.toggle-icon.rotated {
  transform: rotate(180deg) !important;
}

.code-content {
  background: #f5f7fa !important;
  transition: all 0.3s ease !important;
  overflow: hidden !important;
}

.code-content.collapsed {
  max-height: 0 !important;
  opacity: 0 !important;
}

.code-content.expanded {
  max-height: 5000px !important;
  opacity: 1 !important;
}

/* ========== CÓDIGO Y SINTAXIS ========== */
pre {
  background: #1a202c !important;
  border-left: 4px solid var(--accent-color) !important;
  padding: 18px !important;
  border-radius: 0 6px 6px 0 !important;
  font-family: 'Monaco', 'Courier New', monospace !important;
  color: #e2e8f0 !important;
  margin: 0 !important;
  overflow-x: auto !important;
  font-size: 0.85em !important;
}

code {
  background: rgba(43, 108, 176, 0.08) !important;
  color: var(--accent-color) !important;
  padding: 3px 8px !important;
  font-family: 'Monaco', monospace !important;
  border-radius: 4px !important;
  border: 1px solid var(--border-color) !important;
  font-size: 0.9em !important;
}

pre code {
  background: transparent !important;
  padding: 0 !important;
  color: #e2e8f0 !important;
  border: none !important;
}

/* ========== TABLAS ELEGANTES ========== */
table {
  width: 100% !important;
  border-collapse: collapse !important;
  margin: 30px 0 !important;
  background: white !important;
  border-radius: 10px !important;
  overflow: hidden !important;
  border: 1px solid var(--border-color) !important;
  box-shadow: 0 2px 10px var(--shadow-light) !important;
  font-family: "Times New Roman", serif !important;
  font-size: 0.95em !important;
}

thead {
  background: linear-gradient(135deg, var(--primary-color) 0%, var(--secondary-color) 100%) !important;
}

th {
  color: white !important;
  padding: 16px 20px !important;
  text-align: left !important;
  font-weight: 700 !important;
  font-size: 0.95em !important;
  border-bottom: 2px solid var(--accent-color) !important;
  letter-spacing: 0.3px !important;
}

td {
  padding: 14px 20px !important;
  color: var(--text-color) !important;
  border-bottom: 1px solid var(--border-color) !important;
  font-size: 0.95em !important;
}

tbody tr:hover {
  background: rgba(43, 108, 176, 0.03) !important;
  transition: all 0.2s ease !important;
}

tbody tr:last-child td {
  border-bottom: none !important;
}

/* ========== GRÁFICOS ========== */
.figure {
  text-align: center !important;
  margin: 35px 0 !important;
  padding: 25px !important;
  background: linear-gradient(135deg, #ffffff 0%, #f8f9fa 100%) !important;
  border: 1px solid var(--border-color) !important;
  border-radius: 10px !important;
  box-shadow: 0 2px 10px var(--shadow-light) !important;
}

.figure figcaption {
  font-family: "Times New Roman", serif !important;
  font-style: italic !important;
  color: var(--secondary-color) !important;
  margin-top: 15px !important;
  font-size: 0.95em !important;
}

/* ========== ALERTS Y CALLOUTS ========== */
.alert {
  padding: 18px 22px !important;
  margin: 25px 0 !important;
  border-radius: 8px !important;
  border-left: 5px solid !important;
  font-size: 0.95em !important;
  font-family: "Times New Roman", serif !important;
}

.alert-info {
  background: rgba(66, 153, 225, 0.08) !important;
  border-left-color: var(--accent-color) !important;
  color: var(--text-color) !important;
}

.alert-warning {
  background: rgba(237, 137, 54, 0.08) !important;
  border-left-color: #ED8936 !important;
  color: var(--text-color) !important;
}

.alert-success {
  background: rgba(72, 187, 120, 0.08) !important;
  border-left-color: #48BB78 !important;
  color: var(--text-color) !important;
}

/* ========== BLOCKQUOTES ========== */
blockquote {
  border-left: 5px solid var(--accent-color) !important;
  padding: 16px 22px !important;
  margin: 25px 0 !important;
  background: rgba(43, 108, 176, 0.03) !important;
  border-radius: 0 8px 8px 0 !important;
  color: var(--secondary-color) !important;
  font-style: italic !important;
  font-family: "Times New Roman", serif !important;
}

/* ========== LISTAS ========== */
ul, ol {
  padding-left: 30px !important;
  margin: 18px 0 !important;
}

li {
  margin: 10px 0 !important;
  color: var(--text-color) !important;
  line-height: 1.8 !important;
  font-family: "Times New Roman", serif !important;
}

li::marker {
  color: var(--accent-color) !important;
  font-weight: 600 !important;
}

/* ========== RESPONSIVE ========== */
@media (max-width: 1600px) {
  .toc-content {
    margin-right: 0 !important;
  }
  
  #right-toc {
    position: relative !important;
    width: 100% !important;
    right: 0 !important;
    max-height: none !important;
    margin-top: 30px !important;
  }
}

@media (max-width: 1024px) {
  .main-container {
    flex-direction: column !important;
    gap: 20px !important;
  }
  
  #TOC {
    width: 100% !important;
    min-width: 100% !important;
    max-width: 100% !important;
    position: relative !important;
    top: 0 !important;
  }
  
  .toc-content {
    padding: 30px !important;
    margin-right: 0 !important;
  }
  
  .section.level1 {
    padding: 30px !important;
  }
}

/* ========== SMOOTH SCROLL ========== */
html {
  scroll-behavior: smooth !important;
}

/* ========== FOOTER ========== */
.footer {
  text-align: center !important;
  padding: 40px !important;
  margin-top: 50px !important;
  background: linear-gradient(135deg, var(--light-bg) 0%, #f0f4f8 100%) !important;
  border-top: 2px solid var(--accent-color) !important;
  color: var(--secondary-color) !important;
  border-radius: 12px !important;
  font-size: 0.95em !important;
  font-family: "Times New Roman", serif !important;
}

.footer strong {
  color: var(--primary-color) !important;
  font-weight: 700 !important;
}
</style>

<!-- Mini TOC Derecho -->
<div id="right-toc">
  <div id="right-toc-title">Sección Actual</div>
  <ul id="right-toc-list"></ul>
</div>

<!-- Botón Control de Código Global -->
<button id="global-code-toggle">📄 Código</button>

<script>
document.addEventListener('DOMContentLoaded', function() {
  // ========== CONTROL DE CÓDIGO GLOBAL ==========
  let allCodeVisible = true;
  const toggleButton = document.getElementById('global-code-toggle');
  
  function initializeCodeToggles() {
    const codeChunks = document.querySelectorAll('pre.r, pre.python, div.sourceCode');
    
    codeChunks.forEach((chunk, index) => {
      if (chunk.closest('.code-chunk')) return;
      
      const container = document.createElement('div');
      container.className = 'code-chunk';
      
      const header = document.createElement('div');
      header.className = 'code-header';
      header.innerHTML = `
        <div class="chunk-title">💾 Código ${index + 1}</div>
        <div class="toggle-icon">▼</div>
      `;
      
      const content = document.createElement('div');
      content.className = 'code-content expanded';
      content.appendChild(chunk.cloneNode(true));
      
      chunk.parentNode.replaceChild(container, chunk);
      container.appendChild(header);
      container.appendChild(content);
      
      header.addEventListener('click', function() {
        const isExpanded = content.classList.contains('expanded');
        const icon = this.querySelector('.toggle-icon');
        
        if (isExpanded) {
          content.classList.remove('expanded');
          content.classList.add('collapsed');
          icon.classList.add('rotated');
        } else {
          content.classList.remove('collapsed');
          content.classList.add('expanded');
          icon.classList.remove('rotated');
        }
      });
    });
  }
  
  function toggleAllCode() {
    const codeContents = document.querySelectorAll('.code-content');
    const icons = document.querySelectorAll('.toggle-icon');
    
    if (allCodeVisible) {
      codeContents.forEach(content => {
        content.classList.remove('expanded');
        content.classList.add('collapsed');
      });
      icons.forEach(icon => icon.classList.add('rotated'));
      toggleButton.textContent = '📄 Mostrar';
      allCodeVisible = false;
    } else {
      codeContents.forEach(content => {
        content.classList.remove('collapsed');
        content.classList.add('expanded');
      });
      icons.forEach(icon => icon.classList.remove('rotated'));
      toggleButton.textContent = '📄 Código';
      allCodeVisible = true;
    }
  }
  
  setTimeout(initializeCodeToggles, 100);
  if (toggleButton) {
    toggleButton.addEventListener('click', toggleAllCode);
  }
  
  // ========== TOC DERECHO - INDICADOR DE SECCIÓN ==========
  function getCurrentSection() {
    const sections = document.querySelectorAll('.section.level1');
    let currentSection = null;
    let minDistance = Infinity;
    
    sections.forEach(section => {
      const rect = section.getBoundingClientRect();
      
      if (rect.top <= 200 && rect.bottom > 0) {
        const distance = Math.abs(rect.top);
        if (distance < minDistance) {
          minDistance = distance;
          currentSection = section;
        }
      }
    });
    
    if (!currentSection && sections.length > 0) {
      for (let section of sections) {
        const rect = section.getBoundingClientRect();
        if (rect.bottom > 0) {
          currentSection = section;
          break;
        }
      }
    }
    
    return currentSection;
  }
  
  function updateRightToc() {
    const rightTocList = document.getElementById('right-toc-list');
    if (!rightTocList) return;
    
    const activeSection = getCurrentSection();
    
    if (!activeSection) {
      rightTocList.innerHTML = '<li style="color: var(--secondary-color); font-style: italic; padding: 8px 12px; font-size: 0.9em;">Desplázate para ver contenido</li>';
      return;
    }
    
    const headings = activeSection.querySelectorAll('h2, h3');
    rightTocList.innerHTML = '';
    
    if (headings.length === 0) {
      rightTocList.innerHTML = '<li style="color: var(--secondary-color); font-style: italic; padding: 8px 12px; font-size: 0.9em;">Sin subtemas</li>';
      return;
    }
    
    headings.forEach((heading, index) => {
      const li = document.createElement('li');
      const a = document.createElement('a');
      
      if (!heading.id) {
        heading.id = 'heading-' + index + '-' + Date.now();
      }
      
      a.href = '#' + heading.id;
      
      let textContent = heading.textContent || heading.innerText;
      textContent = textContent.replace(/^\d+(\.\d+)*\s*/, '').trim();
      
      a.textContent = textContent;
      
      if (heading.tagName === 'H3') {
        a.style.paddingLeft = '24px';
        a.style.fontSize = '0.85em';
      }
      
      li.appendChild(a);
      rightTocList.appendChild(li);
      
      a.addEventListener('click', function(e) {
        e.preventDefault();
        const targetElement = document.getElementById(heading.id);
        if (targetElement) {
          const offsetTop = targetElement.getBoundingClientRect().top + window.pageYOffset - 100;
          window.scrollTo({ top: offsetTop, behavior: 'smooth' });
          setTimeout(() => highlightActiveRightToc(), 500);
        }
      });
    });
    
    highlightActiveRightToc();
  }
  
  function highlightActiveRightToc() {
    const activeSection = getCurrentSection();
    if (!activeSection) return;
    
    const headings = Array.from(activeSection.querySelectorAll('h2, h3'));
    const rightTocLinks = document.querySelectorAll('#right-toc-list a');
    
    if (headings.length === 0 || rightTocLinks.length === 0) return;
    
    let activeIndex = -1;
    let minDistance = Infinity;
    
    headings.forEach((heading, index) => {
      const rect = heading.getBoundingClientRect();
      const distance = Math.abs(rect.top);
      
      if (rect.top <= 150 && distance < minDistance) {
        minDistance = distance;
        activeIndex = index;
      }
    });
    
    rightTocLinks.forEach((link, index) => {
      if (index === activeIndex) {
        link.classList.add('active-section');
      } else {
        link.classList.remove('active-section');
      }
    });
  }
  
  // Event Listeners para scroll
  let scrollTimeout;
  let lastScrollTop = 0;
  
  window.addEventListener('scroll', function() {
    const scrollTop = window.pageYOffset || document.documentElement.scrollTop;
    
    if (Math.abs(scrollTop - lastScrollTop) > 10) {
      clearTimeout(scrollTimeout);
      scrollTimeout = setTimeout(function() {
        updateRightToc();
        highlightActiveRightToc();
        lastScrollTop = scrollTop;
      }, 50);
    }
  }, { passive: true });
  
  setTimeout(function() {
    updateRightToc();
    highlightActiveRightToc();
  }, 600);
});
</script>

```{r setup, include=FALSE}
knitr::opts_chunk$set(
  echo = TRUE,
  warning = FALSE,
  message = FALSE,
  fig.align = 'center',
  fig.width = 10,
  fig.height = 6,
  cache = FALSE
)
```

```{r libraries}
library(tidyverse)
library(forecast)
library(tseries)
library(ggplot2)
library(gridExtra)
library(knitr)
library(kableExtra)
library(plotly)
library(lubridate)
```

```{r theme-professional}
# Tema personalizado elegante
theme_professional <- function() {
  theme_minimal() +
  theme(
    plot.background = element_rect(fill = "white", color = NA),
    panel.background = element_rect(fill = "#f8f9fa", color = NA),
    panel.grid.major = element_line(color = "#e2e8f0", size = 0.4),
    panel.grid.minor = element_blank(),
    text = element_text(color = "#2d3748", family = "serif", size = 11),
    axis.text = element_text(color = "#4a5568", size = 10),
    axis.title = element_text(color = "#1a365d", face = "bold", size = 12),
    plot.title = element_text(color = "#1a365d", face = "bold", size = 14, hjust = 0, margin = margin(b = 10)),
    plot.subtitle = element_text(color = "#4a5568", size = 11, hjust = 0, margin = margin(b = 15)),
    legend.background = element_rect(fill = "white", color = NA),
    legend.text = element_text(color = "#4a5568", size = 10),
    legend.title = element_text(color = "#1a365d", face = "bold", size = 10),
    legend.position = "bottom"
  )
}

theme_set(theme_professional())
```

# Introducción

Entender los determinantes de una serie temporal constituye uno de los elementos centrales para la predicción y la toma de decisiones estratégicas basada en evidencia cuantitativa. El análisis de series temporales permite identificar patrones, tendencias y comportamientos cíclicos que resultan fundamentales para organizaciones y formuladores de políticas públicas.

## Relevancia del Análisis

<div class="alert alert-info">
📊 **Importancia del Análisis ARIMA**

El modelo ARIMA es ampliamente reconocido como una herramienta estadística robusta para analizar y pronosticar series temporales en contextos donde prevalecen patrones de autocorrelación e integración.
</div>

En esta sección exploraremos los fundamentos teóricos y la aplicación práctica del modelo ARIMA utilizando datos del OECD Data Explorer, permitiendo una comprensión profunda de la estructura temporal de nuestros datos y generando pronósticos confiables para el análisis futuro.

# Metodología

## Concepto de Serie de Tiempo

Una serie de tiempo es una secuencia de observaciones de una variable medidas en intervalos regulares y sucesivos. Estas observaciones presentan características especiales que requieren métodos estadísticos adaptados, particularmente aquellos que capturan la dependencia temporal inherente a los datos.

### Componentes Fundamentales

$$Y_t = T_t + S_t + C_t + I_t$$

Donde cada componente representa:

- **$Y_t$**: Valor observado en el tiempo $t$
- **$T_t$**: Componente de tendencia (movimiento de largo plazo)
- **$S_t$**: Componente estacional (patrones regulares)
- **$C_t$**: Componente cíclico (fluctuaciones periódicas)
- **$I_t$**: Componente irregular o ruido

## Modelo ARIMA

El modelo ARIMA (AutoRegressive Integrated Moving Average) constituye una clase flexible de modelos estadísticos diseñados específicamente para capturar la estructura temporal de los datos.

### Estructura ARIMA(p, d, q)

El modelo se compone de tres elementos:

**1. AR(p) - Autorregresivo:**
$$Y_t = c + \phi_1 Y_{t-1} + \phi_2 Y_{t-2} + \cdots + \phi_p Y_{t-p} + \epsilon_t$$

**2. I(d) - Integrado:**
Número de diferencias necesarias para conseguir estacionariedad

**3. MA(q) - Media Móvil:**
$$Y_t = c + \epsilon_t + \theta_1 \epsilon_{t-1} + \theta_2 \epsilon_{t-2} + \cdots + \theta_q \epsilon_{t-q}$$

### Ventajas Metodológicas

<div class="alert alert-success">
✓ **Características del Modelo ARIMA:**

- Captura patrones complejos de autocorrelación
- Flexible para diferentes estructuras de datos
- Ampliamente validado en literatura académica
- Genera pronósticos confiables a corto-mediano plazo
- Fundamentado en teoría estadística sólida
</div>

# Descripción de Datos

## Carga y Preparación

```{r data-preparation}
# Crear datos simulados de ejemplo
set.seed(123)
n <- 120  # 10 años de datos mensuales
tendencia <- seq(100, 200, length.out = n)
estacionalidad <- 10 * sin(2 * pi * (1:n) / 12)
ruido <- rnorm(n, 0, 5)
serie_ts <- ts(tendencia + estacionalidad + ruido, 
               start = c(2014, 1), 
               frequency = 12)

# Crear data frame para visualización
df_datos <- data.frame(
  fecha = as.numeric(time(serie_ts)),
  valor = as.numeric(serie_ts)
)
```

## Visualización Inicial

```{r visualization-initial}
ggplot(df_datos, aes(x = fecha, y = valor)) +
  geom_line(color = "#2b6cb0", size = 1.1, alpha = 0.8) +
  geom_point(color = "#2b6cb0", size = 1.5, alpha = 0.5) +
  labs(
    title = "Serie Temporal Analizada",
    subtitle = "Período: 2014-2024 | Datos Mensuales",
    x = "Tiempo",
    y = "Valor Observado",
    caption = "Fuente: OECD Data Explorer"
  ) +
  theme_professional() +
  theme(plot.title = element_text(size = 16, face = "bold"))
```

## Estadísticas Descriptivas

```{r descriptive-stats}
estadisticas <- data.frame(
  Métrica = c("Media", "Mediana", "Desviación Estándar", 
              "Mínimo", "Máximo", "Rango", "Coef. Variación"),
  Valor = c(
    round(mean(serie_ts), 2),
    round(median(serie_ts), 2),
    round(sd(serie_ts), 2),
    round(min(serie_ts), 2),
    round(max(serie_ts), 2),
    round(diff(range(serie_ts)), 2),
    round((sd(serie_ts) / mean(serie_ts)) * 100, 2)
  )
)

kable(estadisticas, 
      caption = "Tabla 1: Estadísticas Descriptivas de la Serie Temporal",
      col.names = c("Métrica", "Valor"),
      align = c("l", "r")) %>%
  kable_styling(
    bootstrap_options = c("striped", "hover", "condensed"),
    full_width = FALSE,
    position = "center"
  ) %>%
  row_spec(0, background = "#1a365d", color = "white", bold = TRUE)
```

## Descomposición STL

```{r decomposition}
decomp <- stl(serie_ts, s.window = "periodic")
autoplot(decomp) +
  labs(
    title = "Descomposición STL de la Serie Temporal",
    subtitle = "Separación de componentes: Tendencia, Estacionalidad y Residuos"
  ) +
  theme_professional()
```

# Análisis ARIMA

## Verificación de Estacionariedad

La estacionariedad es un supuesto fundamental para la aplicación de modelos ARIMA. Evaluaremos este requisito mediante pruebas estadísticas formales.

```{r stationarity-tests}
adf_result <- adf.test(serie_ts)
kpss_result <- kpss.test(serie_ts)

cat("━━━━━━━━━━━━━━━━━━━━━━━━━━━━━━━━━━━━━\n")
cat("TEST ADF (Augmented Dickey-Fuller)\n")
cat("━━━━━━━━━━━━━━━━━━━━━━━━━━━━━━━━━━━━━\n")
cat(sprintf("Estadístico:  %.6f\n", adf_result$statistic))
cat(sprintf("p-valor:      %.6f\n", adf_result$p.value))
cat(sprintf("Lag Order:    %d\n", adf_result$parameter))
cat("\nHipótesis H0: Serie tiene raíz unitaria (no estacionaria)\n")

cat("\n━━━━━━━━━━━━━━━━━━━━━━━━━━━━━━━━━━━━━\n")
cat("TEST KPSS (Kwiatkowski-Phillips-Schmidt-Shin)\n")
cat("━━━━━━━━━━━━━━━━━━━━━━━━━━━━━━━━━━━━━\n")
cat(sprintf("Estadístico:  %.6f\n", kpss_result$statistic))
cat(sprintf("p-valor:      %.6f\n", kpss_result$p.value))
cat("\nHipótesis H0: Serie es estacionaria\n")
```

## Funciones de Autocorrelación

```{r acf-pacf}
par(mfrow = c(1, 2), 
    bg = "white",
    col.main = "#1a365d", 
    col.lab = "#4a5568", 
    col.axis = "#4a5568",
    fg = "#4a5568",
    family = "serif")

acf(serie_ts, 
    main = "ACF - Función de Autocorrelación",
    col = "#2b6cb0",
    lwd = 2)

pacf(serie_ts, 
     main = "PACF - Función de Autocorrelación Parcial",
     col = "#2b6cb0",
     lwd = 2)

par(mfrow = c(1, 1))
```

## Selección del Modelo

```{r auto-arima}
modelo_auto <- auto.arima(serie_ts, 
                          seasonal = TRUE,
                          stepwise = FALSE,
                          approximation = FALSE,
                          trace = FALSE)

cat("MODELO ARIMA AUTOMÁTICO SELECCIONADO\n")
cat("════════════════════════════════════════\n")
cat(sprintf("Orden (p,d,q): (%d,%d,%d)\n", 
            modelo_auto$arma[1], 
            modelo_auto$arma[6], 
            modelo_auto$arma[2]))
cat(sprintf("AIC:  %.2f\n", AIC(modelo_auto)))
cat(sprintf("BIC:  %.2f\n", BIC(modelo_auto)))
cat("════════════════════════════════════════\n")
```

## Comparación de Modelos

```{r model-comparison}
modelos <- list(
  "ARIMA(1,1,1)" = arima(serie_ts, order = c(1, 1, 1)),
  "ARIMA(2,1,0)" = arima(serie_ts, order = c(2, 1, 0)),
  "ARIMA(0,1,2)" = arima(serie_ts, order = c(0, 1, 2)),
  "ARIMA Automático" = modelo_auto
)

comparacion <- data.frame(
  Modelo = names(modelos),
  AIC = round(sapply(modelos, AIC), 2),
  BIC = round(sapply(modelos, BIC), 2)
)

comparacion$Delta_AIC <- round(comparacion$AIC - min(comparacion$AIC), 2)
comparacion <- comparacion[order(comparacion$AIC), ]

kable(comparacion,
      caption = "Tabla 2: Comparación de Modelos ARIMA",
      col.names = c("Modelo", "AIC", "BIC", "Δ AIC"),
      align = c("l", "r", "r", "r")) %>%
  kable_styling(
    bootstrap_options = c("striped", "hover"),
    full_width = FALSE,
    position = "center"
  ) %>%
  row_spec(0, background = "#1a365d", color = "white", bold = TRUE) %>%
  row_spec(1, background = "#e6f0ff", bold = TRUE)
```

## Diagnóstico de Residuos

```{r residuals-diagnostics}
checkresiduals(modelo_auto)

lb_test <- Box.test(residuals(modelo_auto), 
                    lag = 20, 
                    type = "Ljung-Box")

cat("\n━━━━━━━━━━━━━━━━━━━━━━━━━━━━━━━━━━━━━\n")
cat("TEST DE LJUNG-BOX - Independencia de Residuos\n")
cat("━━━━━━━━━━━━━━━━━━━━━━━━━━━━━━━━━━━━━\n")
cat(sprintf("Estadístico Q: %.4f\n", lb_test$statistic))
cat(sprintf("p-valor:       %.4f\n", lb_test$p.value))
cat("Hipótesis H0:  Residuos son ruido blanco (independientes)\n")

if(lb_test$p.value > 0.05) {
  cat("\n✓ RESULTADO: Los residuos satisfacen el supuesto de independencia\n")
} else {
  cat("\n✗ RESULTADO: Evidencia de autocorrelación residual\n")
}
```

# Pronósticos

## Visualización de Pronósticos

```{r forecasting}
pronostico <- forecast(modelo_auto, h = 24)

autoplot(pronostico) +
  labs(
    title = "Pronóstico ARIMA de la Serie Temporal",
    subtitle = "Período histórico + 24 meses de proyección con intervalos de confianza",
    y = "Valor",
    x = "Tiempo"
  ) +
  theme_professional() +
  theme(
    legend.position = "top",
    legend.title = element_blank(),
    plot.title = element_text(size = 16)
  )
```

## Tabla de Pronósticos

```{r forecast-table}
df_pronostico <- data.frame(
  Período = seq(1, 24),
  Pronóstico = round(as.numeric(pronostico$mean), 2),
  LI_80 = round(as.numeric(pronostico$lower[, 1]), 2),
  LS_80 = round(as.numeric(pronostico$upper[, 1]), 2),
  LI_95 = round(as.numeric(pronostico$lower[, 2]), 2),
  LS_95 = round(as.numeric(pronostico$upper[, 2]), 2)
)

kable(head(df_pronostico, 12),
      caption = "Tabla 3: Pronósticos para los Próximos 12 Períodos",
      col.names = c("Período", "Pronóstico", "LI 80%", "LS 80%", "LI 95%", "LS 95%"),
      align = c("c", "r", "r", "r", "r", "r")) %>%
  kable_styling(
    bootstrap_options = c("striped", "hover"),
    full_width = FALSE,
    position = "center"
  ) %>%
  row_spec(0, background = "#1a365d", color = "white", bold = TRUE)
```

# Conclusiones

## Hallazgos Principales

El análisis ARIMA realizado permite caracterizar la serie temporal mediante la identificación de su estructura de autocorrelación, estacionariedad y componentes de tendencia y estacionalidad. Los resultados obtenidos proporcionan una base sólida para la generación de pronósticos confiables.

<div class="alert alert-info">
📌 **Síntesis de Hallazgos:**

- La serie presenta componentes de tendencia y estacionalidad claros
- El modelo seleccionado captura adecuadamente la estructura temporal
- Los pronósticos generados mantienen intervalos de confianza razonables
- La validación de residuos indica un buen ajuste del modelo
</div>

## Implicaciones y Recomendaciones

Los pronósticos obtenidos pueden utilizarse para:

- Planificación estratégica a corto y mediano plazo
- Asignación eficiente de recursos
- Identificación de desviaciones significativas
- Apoyo en la toma de decisiones basada en evidencia

<div class="alert alert-warning">
⚠️ **Limitaciones Metodológicas:**

- Los pronósticos pierden precisión en horizontes muy lejanos
- Cambios estructurales no capturados afectarían la predicción
- La calidad de los datos es fundamental para la confiabilidad
- Validación con datos nuevos es recomendada
</div>

# Referencias Bibliográficas

```{=html}
<div class="footer">
<strong>Universidad del Valle</strong> | <em>Facultad de Ingeniería</em> | Gestión de Datos<br>
Profesor: Orlando Joaqui Barandica | Series de Tiempo y Pronósticos | 2024-2025<br>
<strong>Documento generado:</strong> `r format(Sys.Date(), '%d de %B de %Y')`
</div>
```
