---
title: "Análisis y Pronóstico de Series Temporales con ARIMA"
subtitle: "Datos del OECD Data Explorer"
author: "Tu Nombre (Código) - Universidad del Valle"
date: "`r format(Sys.Date(), '%d de %B de %Y')`"
output: 
  html_document:
    theme: darkly
    highlight: kate
    toc: true
    toc_float:
      collapsed: false
      smooth_scroll: true
    toc_depth: 3
    number_sections: true
    code_folding: show
    df_print: paged
---

```{=html}
<style type="text/css">
/* ========== VISION UI DASHBOARD - DISEÑO PROFESIONAL ========== */
:root {
  --bg-main: #0F1535;
  --bg-card: #1A1F37;
  --bg-sidebar: rgba(15, 21, 53, 0.95);
  --accent-primary: #4FD1C5;
  --accent-secondary: #805AD5;
  --text-primary: #FFFFFF;
  --text-secondary: #A0AEC0;
  --border-color: rgba(79, 209, 197, 0.15);
  --sidebar-width: 280px;
  --right-toc-width: 240px;
}

/* ========== RESET & BASE ========== */
* {
  box-sizing: border-box !important;
  margin: 0;
  padding: 0;
}

html, body {
  background: var(--bg-main) !important;
  color: var(--text-secondary) !important;
  font-family: 'Helvetica Neue', -apple-system, BlinkMacSystemFont, 'Segoe UI', Roboto, Arial, sans-serif !important;
  line-height: 1.6 !important;
  overflow-x: hidden !important;
  height: 100% !important;
  font-size: 15px !important;
}

/* ========== ESTRUCTURA PRINCIPAL ========== */
.main-container {
  max-width: 100% !important;
  margin: 0 !important;
  padding: 0 !important;
  padding-left: var(--sidebar-width) !important;
  padding-right: var(--right-toc-width) !important;
  background: var(--bg-main) !important;
  min-height: 100vh !important;
}

/* ========== TOC IZQUIERDO - SOLO TÍTULOS PRINCIPALES ========== */
#TOC {
  background: var(--bg-sidebar) !important;
  backdrop-filter: blur(20px) !important;
  border-right: 1px solid var(--border-color) !important;
  padding: 30px 0 !important;
  position: fixed !important;
  left: 0 !important;
  top: 0 !important;
  width: var(--sidebar-width) !important;
  height: 100vh !important;
  overflow-y: auto !important;
  overflow-x: hidden !important;
  z-index: 1000 !important;
  box-shadow: 4px 0 20px rgba(0, 0, 0, 0.3) !important;
}

#TOC::-webkit-scrollbar {
  width: 6px !important;
}

#TOC::-webkit-scrollbar-track {
  background: transparent !important;
}

#TOC::-webkit-scrollbar-thumb {
  background: var(--accent-primary) !important;
  border-radius: 3px !important;
}

#TOC::before {
  content: "VISION UI FREE" !important;
  display: block !important;
  font-size: 0.9em !important;
  font-weight: 700 !important;
  color: var(--text-primary) !important;
  letter-spacing: 1px !important;
  padding: 0 25px 30px 25px !important;
  margin-bottom: 20px !important;
  text-align: left !important;
  border-bottom: 1px solid var(--border-color) !important;
}

/* Ocultar subtítulos en TOC izquierdo */
#TOC ul ul {
  display: none !important;
}

#TOC > ul {
  list-style: none !important;
  padding: 0 !important;
  margin: 0 !important;
}

#TOC > ul > li {
  margin: 0 !important;
  background: transparent !important;
}

#TOC > ul > li > a {
  color: var(--text-secondary) !important;
  text-decoration: none !important;
  font-size: 0.95em !important;
  font-weight: 500 !important;
  display: block !important;
  padding: 14px 25px !important;
  border-radius: 0 !important;
  transition: all 0.2s ease !important;
  background: transparent !important;
  position: relative !important;
}

#TOC > ul > li > a::before {
  content: '' !important;
  position: absolute !important;
  left: 0 !important;
  top: 0 !important;
  bottom: 0 !important;
  width: 0px !important;
  background: var(--accent-primary) !important;
  transition: width 0.2s ease !important;
}

#TOC > ul > li > a:hover {
  color: var(--text-primary) !important;
  background: rgba(79, 209, 197, 0.05) !important;
}

#TOC > ul > li > a:hover::before {
  width: 4px !important;
}

#TOC > ul > li > a.active {
  color: var(--text-primary) !important;
  background: rgba(79, 209, 197, 0.1) !important;
  font-weight: 600 !important;
}

#TOC > ul > li > a.active::before {
  width: 4px !important;
}

#TOC .toc-section-number {
  display: none !important;
}

/* ========== TOC DERECHO - SUBTÍTULOS DE SECCIÓN ACTUAL ========== */
#right-toc {
  position: fixed !important;
  right: 0 !important;
  top: 0 !important;
  width: var(--right-toc-width) !important;
  height: 100vh !important;
  background: var(--bg-sidebar) !important;
  backdrop-filter: blur(20px) !important;
  border-left: 1px solid var(--border-color) !important;
  padding: 30px 20px !important;
  overflow-y: auto !important;
  z-index: 999 !important;
  box-shadow: -4px 0 20px rgba(0, 0, 0, 0.3) !important;
}

#right-toc::-webkit-scrollbar {
  width: 4px !important;
}

#right-toc::-webkit-scrollbar-thumb {
  background: var(--accent-primary) !important;
  border-radius: 2px !important;
}

#right-toc-title {
  font-size: 0.75em !important;
  font-weight: 700 !important;
  color: var(--text-secondary) !important;
  text-transform: uppercase !important;
  letter-spacing: 1.5px !important;
  margin-bottom: 20px !important;
  padding-bottom: 10px !important;
  border-bottom: 1px solid var(--border-color) !important;
}

#right-toc-list {
  list-style: none !important;
  padding: 0 !important;
}

#right-toc-list li {
  margin: 0 !important;
}

#right-toc-list a {
  color: var(--text-secondary) !important;
  text-decoration: none !important;
  font-size: 0.85em !important;
  display: block !important;
  padding: 8px 12px !important;
  border-radius: 6px !important;
  transition: all 0.2s ease !important;
  border-left: 2px solid transparent !important;
}

#right-toc-list a:hover {
  color: var(--text-primary) !important;
  background: rgba(79, 209, 197, 0.05) !important;
  border-left-color: var(--accent-primary) !important;
}

#right-toc-list a.active-section {
  color: var(--accent-primary) !important;
  background: rgba(79, 209, 197, 0.08) !important;
  font-weight: 600 !important;
  border-left-color: var(--accent-primary) !important;
}

/* ========== CONTENIDO CENTRAL ========== */
.toc-content {
  width: 100% !important;
  max-width: 100% !important;
  margin: 0 !important;
  padding: 40px 60px !important;
  background: var(--bg-main) !important;
  min-height: 100vh !important;
}

/* ========== SECCIONES ========== */
.section.level1 {
  background: var(--bg-card) !important;
  border: 1px solid var(--border-color) !important;
  border-radius: 12px !important;
  padding: 35px !important;
  margin-bottom: 30px !important;
  box-shadow: 0 4px 20px rgba(0, 0, 0, 0.2) !important;
}

/* ========== TÍTULOS ========== */
h1 {
  color: var(--text-primary) !important;
  font-size: 2em !important;
  font-weight: 700 !important;
  margin-bottom: 30px !important;
  padding-bottom: 15px !important;
  border-bottom: 2px solid var(--border-color) !important;
}

h2 {
  color: var(--text-primary) !important;
  font-size: 1.5em !important;
  font-weight: 600 !important;
  margin-top: 30px !important;
  margin-bottom: 20px !important;
  padding-bottom: 10px !important;
  border-bottom: 1px solid var(--border-color) !important;
}

h3 {
  color: var(--text-primary) !important;
  font-size: 1.2em !important;
  font-weight: 600 !important;
  margin-top: 25px !important;
  margin-bottom: 15px !important;
}

h4 {
  color: var(--text-secondary) !important;
  font-size: 1.05em !important;
  font-weight: 600 !important;
  margin-top: 20px !important;
  margin-bottom: 12px !important;
}

p {
  color: var(--text-secondary) !important;
  line-height: 1.7 !important;
  margin-bottom: 15px !important;
}

/* ========== CHUNKS DE CÓDIGO ========== */
.code-chunk {
  margin: 25px 0 !important;
  border: 1px solid var(--border-color) !important;
  border-radius: 8px !important;
  overflow: hidden !important;
  background: rgba(10, 14, 26, 0.5) !important;
}

.code-header {
  background: rgba(79, 209, 197, 0.08) !important;
  color: var(--text-secondary) !important;
  padding: 10px 18px !important;
  display: flex !important;
  justify-content: space-between !important;
  align-items: center !important;
  cursor: pointer !important;
  border-bottom: 1px solid var(--border-color) !important;
  transition: background 0.2s ease !important;
}

.code-header:hover {
  background: rgba(79, 209, 197, 0.12) !important;
}

.chunk-title {
  font-weight: 500 !important;
  font-size: 0.85em !important;
  color: var(--text-primary) !important;
}

.toggle-icon {
  font-size: 0.9em !important;
  transition: transform 0.2s ease !important;
  color: var(--accent-primary) !important;
}

.toggle-icon.rotated {
  transform: rotate(180deg) !important;
}

.code-content {
  background: #0a0e1a !important;
  transition: all 0.3s ease !important;
  overflow: hidden !important;
}

.code-content.collapsed {
  max-height: 0 !important;
  opacity: 0 !important;
}

.code-content.expanded {
  max-height: 5000px !important;
  opacity: 1 !important;
}

.code-content pre {
  margin: 0 !important;
  border: none !important;
  border-radius: 0 !important;
  background: transparent !important;
}

/* ========== CÓDIGO ========== */
pre {
  background: #0a0e1a !important;
  border: 1px solid var(--border-color) !important;
  border-radius: 6px !important;
  padding: 18px !important;
  margin: 20px 0 !important;
  overflow-x: auto !important;
  font-size: 0.85em !important;
}

code {
  color: var(--accent-primary) !important;
  background: rgba(79, 209, 197, 0.08) !important;
  padding: 2px 6px !important;
  border-radius: 3px !important;
  font-family: 'Monaco', 'Courier New', monospace !important;
  font-size: 0.9em !important;
}

pre code {
  background: transparent !important;
  padding: 0 !important;
  color: #e0e6ed !important;
}

/* ========== TABLAS ========== */
table {
  width: 100% !important;
  border-collapse: collapse !important;
  margin: 25px 0 !important;
  background: rgba(26, 31, 55, 0.4) !important;
  border-radius: 8px !important;
  overflow: hidden !important;
  border: 1px solid var(--border-color) !important;
}

thead {
  background: rgba(79, 209, 197, 0.1) !important;
}

th {
  color: var(--text-primary) !important;
  padding: 14px 18px !important;
  text-align: left !important;
  font-weight: 600 !important;
  font-size: 0.9em !important;
  border-bottom: 1px solid var(--border-color) !important;
}

td {
  padding: 12px 18px !important;
  color: var(--text-secondary) !important;
  border-bottom: 1px solid rgba(79, 209, 197, 0.05) !important;
  font-size: 0.9em !important;
}

tr:hover td {
  background: rgba(79, 209, 197, 0.03) !important;
}

tr:last-child td {
  border-bottom: none !important;
}

/* ========== GRÁFICOS ========== */
.figure {
  text-align: center !important;
  margin: 30px 0 !important;
  padding: 20px !important;
  background: rgba(26, 31, 55, 0.3) !important;
  border: 1px solid var(--border-color) !important;
  border-radius: 8px !important;
}

/* ========== ALERTS ========== */
.alert {
  padding: 15px 20px !important;
  margin: 20px 0 !important;
  border-radius: 6px !important;
  border-left: 3px solid !important;
  font-size: 0.95em !important;
}

.alert-info {
  background: rgba(79, 209, 197, 0.08) !important;
  border-left-color: var(--accent-primary) !important;
  color: var(--text-secondary) !important;
}

.alert-warning {
  background: rgba(255, 165, 0, 0.08) !important;
  border-left-color: #FFA500 !important;
  color: var(--text-secondary) !important;
}

.alert-success {
  background: rgba(72, 187, 120, 0.08) !important;
  border-left-color: #48BB78 !important;
  color: var(--text-secondary) !important;
}

/* ========== BOTÓN GLOBAL ========== */
#global-code-toggle {
  position: fixed !important;
  bottom: 30px !important;
  right: calc(var(--right-toc-width) + 30px) !important;
  z-index: 10000 !important;
  background: var(--accent-primary) !important;
  color: var(--bg-main) !important;
  border: none !important;
  padding: 12px 24px !important;
  border-radius: 8px !important;
  font-weight: 600 !important;
  font-size: 0.85em !important;
  cursor: pointer !important;
  box-shadow: 0 4px 15px rgba(79, 209, 197, 0.3) !important;
  transition: all 0.2s ease !important;
  text-transform: uppercase !important;
  letter-spacing: 0.5px !important;
}

#global-code-toggle:hover {
  transform: translateY(-2px) !important;
  box-shadow: 0 6px 20px rgba(79, 209, 197, 0.4) !important;
}

/* ========== BLOCKQUOTES ========== */
blockquote {
  border-left: 3px solid var(--accent-secondary) !important;
  padding: 12px 18px !important;
  margin: 20px 0 !important;
  background: rgba(128, 90, 213, 0.05) !important;
  border-radius: 0 6px 6px 0 !important;
  color: var(--text-secondary) !important;
}

/* ========== LISTAS ========== */
ul, ol {
  padding-left: 25px !important;
  margin: 15px 0 !important;
}

li {
  margin: 8px 0 !important;
  color: var(--text-secondary) !important;
  line-height: 1.6 !important;
}

li::marker {
  color: var(--accent-primary) !important;
}

/* ========== RESPONSIVE ========== */
@media (max-width: 1400px) {
  .main-container {
    padding-right: 0 !important;
  }
  
  #right-toc {
    display: none !important;
  }
  
  #global-code-toggle {
    right: 30px !important;
  }
}

@media (max-width: 1024px) {
  .main-container {
    padding-left: 0 !important;
  }
  
  #TOC {
    position: relative !important;
    width: 100% !important;
    height: auto !important;
  }
  
  .toc-content {
    padding: 20px !important;
  }
}

/* ========== FOOTER ========== */
.footer {
  text-align: center !important;
  padding: 40px !important;
  margin-top: 50px !important;
  background: var(--bg-card) !important;
  border-top: 1px solid var(--border-color) !important;
  color: var(--text-secondary) !important;
  border-radius: 12px 12px 0 0 !important;
  font-size: 0.9em !important;
}

.footer strong {
  color: var(--text-primary) !important;
}
</style>

<!-- Mini TOC Derecho -->
<div id="right-toc">
  <div id="right-toc-title">En esta sección</div>
  <ul id="right-toc-list"></ul>
</div>

<!-- Botón Control de Código -->
<button id="global-code-toggle">Código</button>

<script>
document.addEventListener('DOMContentLoaded', function() {
  // ========== CONTROL DE CÓDIGO ==========
  let allCodeVisible = true;
  const toggleButton = document.getElementById('global-code-toggle');
  
  function initializeCodeToggles() {
    const codeChunks = document.querySelectorAll('pre.r, pre.python, div.sourceCode');
    
    codeChunks.forEach((chunk, index) => {
      if (chunk.closest('.code-chunk')) return;
      
      const container = document.createElement('div');
      container.className = 'code-chunk';
      
      const header = document.createElement('div');
      header.className = 'code-header';
      header.innerHTML = `
        <div class="chunk-title">Código ${index + 1}</div>
        <div class="toggle-icon">▼</div>
      `;
      
      const content = document.createElement('div');
      content.className = 'code-content expanded';
      content.appendChild(chunk.cloneNode(true));
      
      chunk.parentNode.replaceChild(container, chunk);
      container.appendChild(header);
      container.appendChild(content);
      
      header.addEventListener('click', function() {
        const isExpanded = content.classList.contains('expanded');
        const icon = this.querySelector('.toggle-icon');
        
        if (isExpanded) {
          content.classList.remove('expanded');
          content.classList.add('collapsed');
          icon.classList.add('rotated');
        } else {
          content.classList.remove('collapsed');
          content.classList.add('expanded');
          icon.classList.remove('rotated');
        }
      });
    });
  }
  
  function toggleAllCode() {
    const codeContents = document.querySelectorAll('.code-content');
    const icons = document.querySelectorAll('.toggle-icon');
    
    if (allCodeVisible) {
      codeContents.forEach(content => {
        content.classList.remove('expanded');
        content.classList.add('collapsed');
      });
      icons.forEach(icon => icon.classList.add('rotated'));
      toggleButton.textContent = 'Mostrar Código';
      allCodeVisible = false;
    } else {
      codeContents.forEach(content => {
        content.classList.remove('collapsed');
        content.classList.add('expanded');
      });
      icons.forEach(icon => icon.classList.remove('rotated'));
      toggleButton.textContent = 'Código';
      allCodeVisible = true;
    }
  }
  
  setTimeout(initializeCodeToggles, 100);
  if (toggleButton) {
    toggleButton.addEventListener('click', toggleAllCode);
  }
  
  // ========== TOC IZQUIERDO - SOLO H1 ==========
  function setupLeftToc() {
    const tocLinks = document.querySelectorAll('#TOC > ul > li > a');
    
    tocLinks.forEach(link => {
      link.addEventListener('click', function(e) {
        const targetId = this.getAttribute('href');
        if (!targetId || targetId === '#') return;
        
        e.preventDefault();
        const target = document.querySelector(targetId);
        
        if (target) {
          const offsetTop = target.getBoundingClientRect().top + window.pageYOffset - 80;
          window.scrollTo({ top: offsetTop, behavior: 'smooth' });
          
          setTimeout(function() {
            updateRightToc();
            highlightActiveTocSection();
          }, 500);
        }
      });
    });
  }
  
  // ========== TOC DERECHO - SOLO SUBTÍTULOS DE SECCIÓN ACTUAL ==========
  function getCurrentSection() {
    const sections = document.querySelectorAll('.section.level1');
    const scrollPos = window.pageYOffset || document.documentElement.scrollTop;
    
    let currentSection = null;
    let minDistance = Infinity;
    
    sections.forEach(section => {
      const rect = section.getBoundingClientRect();
      
      if (rect.top <= 200 && rect.bottom > 0) {
        const distance = Math.abs(rect.top);
        if (distance < minDistance) {
          minDistance = distance;
          currentSection = section;
        }
      }
    });
    
    if (!currentSection && sections.length > 0) {
      for (let section of sections) {
        const rect = section.getBoundingClientRect();
        if (rect.bottom > 0) {
          currentSection = section;
          break;
        }
      }
    }
    
    return currentSection;
  }
  
  function updateRightToc() {
    const rightTocList = document.getElementById('right-toc-list');
    if (!rightTocList) return;
    
    const activeSection = getCurrentSection();
    
    if (!activeSection) {
      rightTocList.innerHTML = '<li style="color: var(--text-secondary); font-style: italic; padding: 8px 12px; font-size: 0.85em;">Desplázate para navegar</li>';
      return;
    }
    
    const headings = activeSection.querySelectorAll('h2, h3');
    rightTocList.innerHTML = '';
    
    if (headings.length === 0) {
      rightTocList.innerHTML = '<li style="color: var(--text-secondary); font-style: italic; padding: 8px 12px; font-size: 0.85em;">Sin subsecciones</li>';
      return;
    }
    
    headings.forEach((heading, index) => {
      const li = document.createElement('li');
      const a = document.createElement('a');
      
      if (!heading.id) {
        heading.id = 'heading-' + index + '-' + Date.now();
      }
      
      a.href = '#' + heading.id;
      
      let textContent = heading.textContent || heading.innerText;
      textContent = textContent.replace(/^\d+(\.\d+)*\s*/, '').trim();
      
      a.textContent = textContent;
      
      if (heading.tagName === 'H3') {
        a.style.paddingLeft = '20px';
        a.style.fontSize = '0.8em';
      }
      
      li.appendChild(a);
      rightTocList.appendChild(li);
      
      a.addEventListener('click', function(e) {
        e.preventDefault();
        const targetElement = document.getElementById(heading.id);
        if (targetElement) {
          const offsetTop = targetElement.getBoundingClientRect().top + window.pageYOffset - 100;
          window.scrollTo({ 
            top: offsetTop, 
            behavior: 'smooth' 
          });
          
          setTimeout(() => {
            highlightActiveRightToc();
          }, 500);
        }
      });
    });
    
    highlightActiveRightToc();
  }
  
  function highlightActiveRightToc() {
    const activeSection = getCurrentSection();
    if (!activeSection) return;
    
    const headings = Array.from(activeSection.querySelectorAll('h2, h3'));
    const rightTocLinks = document.querySelectorAll('#right-toc-list a');
    
    if (headings.length === 0 || rightTocLinks.length === 0) return;
    
    let activeIndex = -1;
    let minDistance = Infinity;
    
    headings.forEach((heading, index) => {
      const rect = heading.getBoundingClientRect();
      const distance = Math.abs(rect.top);
      
      if (rect.top <= 150 && distance < minDistance) {
        minDistance = distance;
        activeIndex = index;
      }
    });
    
    rightTocLinks.forEach((link, index) => {
      if (index === activeIndex) {
        link.classList.add('active-section');
      } else {
        link.classList.remove('active-section');
      }
    });
  }
  
  function highlightActiveTocSection() {
    const tocContainer = document.getElementById('TOC');
    if (!tocContainer) return;
    
    const tocLinks = tocContainer.querySelectorAll('> ul > li > a');
    const activeSection = getCurrentSection();
    
    if (!activeSection) return;
    
    const activeId = activeSection.id;
    
    tocLinks.forEach(link => {
      link.classList.remove('active');
      
      const href = link.getAttribute('href');
      if (href) {
        const linkId = href.replace('#', '');
        if (linkId === activeId) {
          link.classList.add('active');
        }
      }
    });
  }
  
  // Event Listeners
  let scrollTimeout;
  let lastScrollTop = 0;
  
  window.addEventListener('scroll', function() {
    const scrollTop = window.pageYOffset || document.documentElement.scrollTop;
    
    if (Math.abs(scrollTop - lastScrollTop) > 10) {
      clearTimeout(scrollTimeout);
      scrollTimeout = setTimeout(function() {
        updateRightToc();
        highlightActiveTocSection();
        highlightActiveRightToc();
        lastScrollTop = scrollTop;
      }, 50);
    }
  }, { passive: true });
  
  setupLeftToc();
  
  setTimeout(function() {
    updateRightToc();
    highlightActiveTocSection();
    highlightActiveRightToc();
  }, 600);
});
</script>
```

```{r setup, include=FALSE}
knitr::opts_chunk$set(
  echo = TRUE,
  warning = FALSE,
  message = FALSE,
  fig.align = 'center',
  fig.width = 10,
  fig.height = 6,
  cache = FALSE
)
```

```{r libraries, message=FALSE}
library(tidyverse)
library(forecast)
library(tseries)
library(ggplot2)
library(gridExtra)
library(knitr)
library(kableExtra)
library(plotly)
library(lubridate)
library(zoo)

```

```{r theme-vision}
# Tema personalizado Vision UI
theme_vision <- function() {
  theme_minimal() +
  theme(
    plot.background = element_rect(fill = "#1A1F37", color = NA),
    panel.background = element_rect(fill = "#1A1F37", color = NA),
    panel.grid.major = element_line(color = "#2a3152", size = 0.3),
    panel.grid.minor = element_blank(),
    text = element_text(color = "#A0AEC0", family = "sans", size = 11),
    axis.text = element_text(color = "#A0AEC0", size = 10),
    axis.title = element_text(color = "#FFFFFF", face = "bold", size = 11),
    plot.title = element_text(color = "#FFFFFF", face = "bold", size = 14, hjust = 0),
    plot.subtitle = element_text(color = "#A0AEC0", size = 11, hjust = 0),
    legend.background = element_rect(fill = "#1A1F37", color = NA),
    legend.text = element_text(color = "#A0AEC0", size = 10),
    legend.title = element_text(color = "#FFFFFF", face = "bold", size = 10),
    legend.position = "top"
  )
}

theme_set(theme_vision())
```

# Introducción

<div class="alert alert-info">
📊 Contexto del Análisis

En esta sección se presenta la relevancia global de los datos seleccionados y la importancia del análisis de series temporales en la toma de decisiones estratégicas.
</div>

## Relevancia de los Datos

[Aquí debes explicar la relevancia de la serie temporal que seleccionaste del OECD Data Explorer]

Aspectos a considerar:

- Importancia económica/social del indicador seleccionado
- Impacto en políticas públicas o decisiones empresariales
- Contexto histórico y tendencias recientes
- Relevancia para Colombia o región específica

## Importancia del Análisis de Series Temporales

El análisis de series temporales permite:

- Identificar patrones históricos en los datos
- Detectar tendencias de largo plazo
- Modelar estacionalidad cuando existe
- Realizar pronósticos informados para planificación
- Apoyar decisiones basadas en evidencia cuantitativa

```{r load-data-comment, eval=FALSE}
# Ejemplo: Cargar datos del OECD
# (Reemplaza con tu serie real)
# library(OECD)
# datos <- get_dataset("dataset_code")
```

# Metodología

## Concepto de Serie de Tiempo

Una serie de tiempo es una secuencia de observaciones de una variable medidas en intervalos de tiempo regulares y sucesivos.

Componentes de una serie temporal:

$$Y_t = T_t + S_t + C_t + I_t$$

Donde:

- $Y_t$: Valor observado en el tiempo $t$
- $T_t$: Componente de tendencia
- $S_t$: Componente estacional
- $C_t$: Componente cíclico
- $I_t$: Componente irregular (ruido)

## Modelo ARIMA

ARIMA significa AutoRegressive Integrated Moving Average (Modelo Autorregresivo Integrado de Media Móvil).

### Estructura del Modelo

El modelo ARIMA(p, d, q) combina tres componentes:

**AR(p) - Autorregresivo de orden $p$:**
$$Y_t = c + \phi_1 Y_{t-1} + \phi_2 Y_{t-2} + \cdots + \phi_p Y_{t-p} + \epsilon_t$$

**I(d) - Integrado de orden $d$:**

Número de diferencias necesarias para hacer la serie estacionaria

**MA(q) - Media Móvil de orden $q$:**
$$Y_t = c + \epsilon_t + \theta_1 \epsilon_{t-1} + \theta_2 \epsilon_{t-2} + \cdots + \theta_q \epsilon_{t-q}$$

### Importancia del Modelo ARIMA

<div class="alert alert-success">
✓ Ventajas del modelo ARIMA:

- Captura patrones complejos en series temporales
- Flexible y versátil para diferentes tipos de datos
- Ampliamente validado y utilizado en economía y finanzas
- Permite pronósticos de corto y mediano plazo
- Fundamentado en teoría estadística robusta
</div>

```{r stationarity-comment, eval=FALSE}
# Ejemplo: Verificar estacionariedad
# library(tseries)
# adf.test(serie_temporal)
# kpss.test(serie_temporal)
```

# Descripción de la Serie Temporal

## Contexto Histórico

[Describe el contexto histórico de tu serie temporal]

Aspectos a incluir:

- Período de tiempo cubierto
- Eventos históricos relevantes
- Cambios estructurales importantes
- Fuente de los datos (OECD Data Explorer)

## Carga y Preparación de Datos

```{r prepare-data}
# REEMPLAZA ESTO CON TUS DATOS REALES

# Opción 1: Cargar desde CSV descargado de OECD
# datos <- read.csv("tu_serie_oecd.csv", header = TRUE)

# Opción 2: Usar paquete OECD
# library(OECD)
# datos <- get_dataset("TU_CODIGO_DATASET")

# Crear objeto de serie temporal
# serie_ts <- ts(datos$valor, 
#                start = c(año_inicio, periodo_inicio),
#                frequency = 12)  # 12 para mensual, 4 para trimestral

# Ejemplo con datos simulados (ELIMINA ESTO cuando uses tus datos reales)
set.seed(123)
n <- 120  # 10 años de datos mensuales
tendencia <- seq(100, 200, length.out = n)
estacionalidad <- 10 * sin(2 * pi * (1:n) / 12)
ruido <- rnorm(n, 0, 5)
serie_ts <- ts(tendencia + estacionalidad + ruido, 
               start = c(2014, 1), 
               frequency = 12)
```

## Visualización Inicial

```{r visualization-initial}
df_plot <- data.frame(
  fecha = as.numeric(time(serie_ts)),
  valor = as.numeric(serie_ts)
)

ggplot(df_plot, aes(x = fecha, y = valor)) +
  geom_line(color = "#4FD1C5", size = 1) +
  labs(
    title = "Serie Temporal - OECD Data",
    subtitle = "Visualización de la evolución temporal",
    x = NULL,
    y = "Valor"
  ) +
  theme_vision()
```

## Estadísticas Descriptivas

```{r descriptive-stats}
estadisticas <- data.frame(
  Métrica = c("Media", "Mediana", "Desv. Estándar", 
              "Mínimo", "Máximo", "Rango", "CV (%)"),
  Valor = c(
    mean(serie_ts),
    median(serie_ts),
    sd(serie_ts),
    min(serie_ts),
    max(serie_ts),
    diff(range(serie_ts)),
    (sd(serie_ts) / mean(serie_ts)) * 100
  )
)

kable(estadisticas, 
      digits = 2,
      caption = "Estadísticas Descriptivas",
      col.names = c("Métrica", "Valor")) %>%
  kable_styling(
    bootstrap_options = c("striped", "hover"),
    full_width = FALSE
  )
```

## Descomposición de la Serie

```{r decomposition}
decomp <- stl(serie_ts, s.window = "periodic")

# Crear data frames para cada componente
fecha_ts <- as.numeric(time(serie_ts))

df_obs <- data.frame(fecha = fecha_ts, valor = as.numeric(serie_ts), tipo = "Observado")
df_tend <- data.frame(fecha = fecha_ts, valor = as.numeric(decomp$time.series[,"trend"]), tipo = "Tendencia")
df_seas <- data.frame(fecha = fecha_ts, valor = as.numeric(decomp$time.series[,"seasonal"]), tipo = "Estacionalidad")
df_rem <- data.frame(fecha = fecha_ts, valor = as.numeric(decomp$time.series[,"remainder"]), tipo = "Residuos")

df_all <- rbind(df_obs, df_tend, df_seas, df_rem)
df_all$tipo <- factor(df_all$tipo, levels = c("Observado", "Tendencia", "Estacionalidad", "Residuos"))

ggplot(df_all, aes(x = fecha, y = valor)) +
  geom_line(color = "#4FD1C5", size = 0.8) +
  facet_wrap(~tipo, scales = "free_y", ncol = 1) +
  labs(
    title = "Descomposición de la Serie Temporal",
    x = NULL,
    y = "Valor"
  ) +
  theme_vision() +
  theme(strip.text = element_text(color = "#FFFFFF", face = "bold"))
```

## Análisis de Componentes

```{r components-analysis}
tendencia_comp <- decomp$time.series[, "trend"]
estacional_comp <- decomp$time.series[, "seasonal"]
residuos_comp <- decomp$time.series[, "remainder"]

cat("Fuerza de la Estacionalidad:\n")
fuerza_estacional <- 1 - var(residuos_comp, na.rm = TRUE) / var(estacional_comp + residuos_comp, na.rm = TRUE)
cat(sprintf("F_S = %.4f\n", fuerza_estacional))

cat("\nFuerza de la Tendencia:\n")
fuerza_tendencia <- 1 - var(residuos_comp, na.rm = TRUE) / var(tendencia_comp + residuos_comp, na.rm = TRUE)
cat(sprintf("F_T = %.4f\n", fuerza_tendencia))
```

# Resultados del Modelo ARIMA

## Verificación de Estacionariedad

```{r stationarity-tests}
adf_result <- adf.test(serie_ts)
cat("Test ADF (Augmented Dickey-Fuller):\n")
cat(sprintf("Estadístico: %.4f\n", adf_result$statistic))
cat(sprintf("p-valor: %.4f\n", adf_result$p.value))

kpss_result <- kpss.test(serie_ts)
cat("\nTest KPSS:\n")
cat(sprintf("Estadístico: %.4f\n", kpss_result$statistic))
cat(sprintf("p-valor: %.4f\n", kpss_result$p.value))
```

```{r acf-pacf}
par(mfrow = c(1, 2), bg = "#1A1F37", col.main = "#FFFFFF", 
    col.lab = "#A0AEC0", col.axis = "#A0AEC0", fg = "#A0AEC0")
acf(serie_ts, main = "ACF", col = "#4FD1C5", lwd = 2)
pacf(serie_ts, main = "PACF", col = "#4FD1C5", lwd = 2)
par(mfrow = c(1, 1))
```

## Selección del Modelo ARIMA

### Método Automático

```{r auto-arima}
modelo_auto <- auto.arima(serie_ts, 
                          seasonal = TRUE,
                          stepwise = FALSE,
                          approximation = FALSE,
                          trace = TRUE)

summary(modelo_auto)
```

### Comparación de Modelos

```{r model-comparison}
modelos <- list(
  ARIMA_auto = modelo_auto,
  ARIMA_010 = arima(serie_ts, order = c(0, 1, 0)),
  ARIMA_110 = arima(serie_ts, order = c(1, 1, 0)),
  ARIMA_011 = arima(serie_ts, order = c(0, 1, 1)),
  ARIMA_111 = arima(serie_ts, order = c(1, 1, 1))
)

comparacion <- data.frame(
  Modelo = names(modelos),
  AIC = sapply(modelos, AIC),
  BIC = sapply(modelos, BIC),
  AICc = sapply(modelos, function(x) {
    n <- length(serie_ts)
    k <- length(coef(x))
    AIC(x) + (2 * k * (k + 1)) / (n - k - 1)
  })
)

comparacion <- comparacion %>%
  arrange(AICc) %>%
  mutate(
    Delta_AICc = AICc - min(AICc),
    Mejor = ifelse(Delta_AICc == 0, "✓", "")
  )

kable(comparacion, 
      digits = 2,
      caption = "Comparación de Modelos ARIMA") %>%
  kable_styling(
    bootstrap_options = c("striped", "hover"),
    full_width = FALSE
  ) %>%
  row_spec(which(comparacion$Mejor == "✓"), bold = TRUE)
```

<div class="alert alert-info">
Criterios de Selección:

- AIC (Akaike Information Criterion): Menor es mejor
- BIC (Bayesian Information Criterion): Penaliza más la complejidad
- AICc (AIC corregido): Recomendado para muestras pequeñas
- Delta AICc < 2: Modelos competitivos
</div>

## Modelo Final Seleccionado

```{r final-model}
mejor_modelo <- modelos[[comparacion$Modelo[1]]]

cat("Modelo Final Seleccionado:\n")
cat("============================\n\n")

summary(mejor_modelo)

cat("\nCoeficientes del Modelo:\n")
print(coef(mejor_modelo))
```

## Diagnóstico de Residuos

```{r residuals-check}
par(bg = "#1A1F37", col.main = "#FFFFFF", 
    col.lab = "#A0AEC0", col.axis = "#A0AEC0", fg = "#A0AEC0")
checkresiduals(mejor_modelo)

lb_test <- Box.test(residuals(mejor_modelo), 
                    lag = 20, 
                    type = "Ljung-Box")

cat("\nTest de Ljung-Box:\n")
cat(sprintf("Estadístico: %.4f\n", lb_test$statistic))
cat(sprintf("p-valor: %.4f\n", lb_test$p.value))

if(lb_test$p.value > 0.05) {
  cat("\n✓ Los residuos son ruido blanco\n")
} else {
  cat("\n⚠ Posible autocorrelación en los residuos\n")
}
```

# Pronósticos

## Visualización de Pronósticos

```{r forecasting}
pronostico <- forecast(mejor_modelo, h = 24)

fecha_hist <- as.numeric(time(serie_ts))
fecha_fc <- as.numeric(time(pronostico$mean))

df_hist <- data.frame(
  fecha = fecha_hist,
  valor = as.numeric(serie_ts),
  tipo = "Histórico"
)

df_forecast <- data.frame(
  fecha = fecha_fc,
  valor = as.numeric(pronostico$mean),
  tipo = "Pronóstico"
)

df_combined <- rbind(df_hist, df_forecast)

df_ci <- data.frame(
  fecha = fecha_fc,
  lower = as.numeric(pronostico$lower[,2]),
  upper = as.numeric(pronostico$upper[,2])
)

ggplot() +
  geom_line(data = df_combined, aes(x = fecha, y = valor, color = tipo), size = 1) +
  geom_ribbon(data = df_ci, aes(x = fecha, ymin = lower, ymax = upper), 
              fill = "#4FD1C5", alpha = 0.2) +
  scale_color_manual(values = c("Histórico" = "#4FD1C5", "Pronóstico" = "#805AD5")) +
  labs(
    title = "Pronóstico de la Serie Temporal",
    subtitle = "Intervalo de confianza al 95%",
    x = NULL,
    y = "Valor",
    color = NULL
  ) +
  theme_vision()
```

## Tabla de Pronósticos

```{r forecast-table}
df_pronostico <- data.frame(
  Período = format(as.Date(as.yearmon(as.numeric(time(pronostico$mean))))),
  Pronóstico = round(as.numeric(pronostico$mean), 2),
  IC_Inferior = round(as.numeric(pronostico$lower[,2]), 2),
  IC_Superior = round(as.numeric(pronostico$upper[,2]), 2)
)

kable(head(df_pronostico, 12), 
      digits = 2,
      caption = "Pronósticos para los próximos 12 períodos") %>%
  kable_styling(
    bootstrap_options = c("striped", "hover"),
    full_width = FALSE
  )
```

## Precisión del Modelo

```{r model-accuracy}
accuracy_metrics <- accuracy(mejor_modelo)

kable(accuracy_metrics, 
      digits = 3,
      caption = "Métricas de Precisión del Modelo") %>%
  kable_styling(
    bootstrap_options = c("striped", "hover"),
    full_width = FALSE
  )
```

# Conclusiones

## Hallazgos Principales

[Resume los hallazgos más importantes de tu análisis]

Estructura sugerida:

**Características de la serie:**
- Tendencia identificada
- Presencia/ausencia de estacionalidad
- Volatilidad observada

**Modelo ARIMA seleccionado:**
- Justificación de los parámetros (p, d, q)
- Calidad del ajuste
- Validación de supuestos

**Pronósticos:**
- Tendencia esperada
- Intervalos de confianza
- Implicaciones prácticas

## Implicaciones de los Pronósticos

[Discute las implicaciones de tus pronósticos en el contexto real]

Aspectos a considerar:

- Impacto en políticas públicas
- Decisiones empresariales
- Planificación estratégica
- Alertas tempranas

## Limitaciones del Análisis

<div class="alert alert-warning">
⚠ Limitaciones Identificadas:

- Tamaño de muestra: [Comenta sobre la cantidad de datos]
- Supuestos del modelo: [Discute si se cumplen todos los supuestos]
- Cambios estructurales: [Eventos no capturados por el modelo]
- Horizonte de pronóstico: [Confiabilidad disminuye con el tiempo]
</div>

## Posibles Mejoras

Para futuros estudios:

- Incorporar variables exógenas (modelo ARIMAX)
- Explorar modelos de volatilidad (GARCH)
- Usar técnicas de machine learning (LSTM, Prophet)
- Análisis de intervención para eventos específicos
- Validación cruzada con datos más recientes

# Referencias

<div class="alert alert-info">
📚 Fuentes Consultadas

- OECD Data Explorer: [URL de tu dataset]
- Hyndman, R.J., & Athanasopoulos, G. (2021). Forecasting: principles and practice, 3rd edition.
- Box, G. E. P., Jenkins, G. M., & Reinsel, G. C. (2015). Time Series Analysis: Forecasting and Control.
- Material del curso de Gestión de Datos - Universidad del Valle
</div>

# Anexos

## Código Completo

Todo el código usado en este análisis está disponible en los chunks de código a lo largo del documento.

## Datos Utilizados

```{r data-structure}
str(serie_ts)

head(serie_ts, 20)

tail(serie_ts, 20)
```

```{=html}
<div class="footer">
<strong>Universidad del Valle</strong> | Facultad de Ingeniería | Gestión de Datos<br>
Profesor: Orlando Joaqui Barandica | Series de Tiempo y Pronósticos | 2024
</div>
```
