---
title: "Análisis de Series de Tiempo y Pronósticos ARIMA"
subtitle: "Estudio Empírico sobre el Precio de Acciones de Tesla Inc."
author: "Camilo"
date: "`r format(Sys.Date(), '%d de %B de %Y')`"
output: 
  html_document:
    theme: darkly
    highlight: kate
    mathjax: "https://cdn.jsdelivr.net/npm/mathjax@3/es5/tex-mml-chtml.js"
    toc: true
    toc_float:
      collapsed: false
      smooth_scroll: true
    toc_depth: 2
    number_sections: false
    code_folding: show
    df_print: paged
---

```{=html}
<style type="text/css">
/* ========== PALETA DE COLORES VIBRANTE - TIPO TREEMAP ========== */
:root {
  --bg-dark: #0a0e1a;
  --bg-darker: #050a15;
  --accent-morado: #7c3aed;
  --accent-morado-dark: #6d28d9;
  --accent-cyan: #06b6d4;
  --accent-turquesa: #14b8a6;
  --accent-lime: #84cc16;
  --accent-pink: #ec4899;
  --accent-blue: #3b82f6;
  --text-white: #ffffff;
  --text-light: #e0e6ed;
  --text-gray: #94a3b8;
  --sidebar-width: 280px;
  --right-toc-width: 280px;
}

/* ========== RESET ========== */
* {
  box-sizing: border-box !important;
  margin: 0;
  padding: 0;
}

html, body {
  background: linear-gradient(135deg, var(--bg-darker) 0%, var(--bg-dark) 100%) !important;
  color: var(--text-light) !important;
  font-family: -apple-system, BlinkMacSystemFont, 'Segoe UI', Roboto, sans-serif !important;
  line-height: 1.7 !important;
  overflow-x: hidden !important;
}


/* ========== TOC IZQUIERDO - SCROLL NATURAL CON GLOW VIBRANTE ========== */
#TOC {
  background: linear-gradient(180deg, rgba(10, 14, 26, 0.95), rgba(5, 10, 21, 0.95)) !important;
  border-right: 2px solid rgba(124, 58, 237, 0.4) !important;
  padding: 40px 20px 100px 20px !important;
  position: absolute !important;
  left: 0 !important;
  top: 0 !important;
  width: var(--sidebar-width) !important;
  height: 100% !important;
  overflow-y: auto !important;
  overflow-x: hidden !important;
  z-index: 1000 !important;
  box-shadow: 2px 0 40px rgba(124, 58, 237, 0.3) !important;
  backdrop-filter: blur(10px) !important;
}

/* Contenedor principal para el layout */
.main-container {
  position: relative !important;
  min-height: 100vh !important;
}

/* Animación glow pulsante MORADO */
@keyframes glowMorado {
  0%, 100% {
    box-shadow: 2px 0 40px rgba(124, 58, 237, 0.3), inset 0 0 30px rgba(124, 58, 237, 0);
    border-right-color: rgba(124, 58, 237, 0.4);
  }
  50% {
    box-shadow: 2px 0 60px rgba(124, 58, 237, 0.6), inset 0 0 40px rgba(124, 58, 237, 0.15);
    border-right-color: rgba(124, 58, 237, 0.7);
  }
}

#TOC {
  animation: glowMorado 4s ease-in-out infinite;
}

#TOC::-webkit-scrollbar {
  width: 8px !important;
}

#TOC::-webkit-scrollbar-track {
  background: rgba(124, 58, 237, 0.1) !important;
}

#TOC::-webkit-scrollbar-thumb {
  background: linear-gradient(180deg, var(--accent-morado), var(--accent-cyan)) !important;
  border-radius: 4px !important;
  box-shadow: 0 0 15px rgba(124, 58, 237, 0.8) !important;
}

#TOC::before {
  content: "📑 CONTENIDO" !important;
  display: block !important;
  font-size: 1.15em !important;
  font-weight: 700 !important;
  background: linear-gradient(135deg, var(--accent-morado), var(--accent-cyan)) !important;
  -webkit-background-clip: text !important;
  -webkit-text-fill-color: transparent !important;
  background-clip: text !important;
  text-transform: uppercase !important;
  letter-spacing: 2px !important;
  padding-bottom: 15px !important;
  margin-bottom: 25px !important;
  border-bottom: 2px solid rgba(124, 58, 237, 0.5) !important;
  text-align: center !important;
  text-shadow: 0 0 20px rgba(124, 58, 237, 0.6) !important;
}

#TOC ul {
  list-style: none !important;
  padding: 0 !important;
  margin: 0 !important;
}

#TOC li {
  margin: 8px 0 !important;
  background: transparent !important;
}

#TOC a {
  color: var(--text-gray) !important;
  text-decoration: none !important;
  font-size: 0.95em !important;
  display: block !important;
  padding: 12px 15px !important;
  border-left: 3px solid transparent !important;
  transition: all 0.3s cubic-bezier(0.4, 0, 0.2, 1) !important;
  background: transparent !important;
  position: relative !important;
  border-radius: 6px !important;
}

#TOC a:hover {
  color: var(--accent-cyan) !important;
  border-left: 3px solid var(--accent-morado) !important;
  background: rgba(124, 58, 237, 0.15) !important;
  padding-left: 22px !important;
  box-shadow: inset 0 0 15px rgba(124, 58, 237, 0.2), 0 0 20px rgba(124, 58, 237, 0.3) !important;
  transform: translateX(3px) !important;
}

#TOC a.active {
  color: var(--accent-lime) !important;
  background: linear-gradient(135deg, rgba(124, 58, 237, 0.25), rgba(6, 182, 212, 0.1)) !important;
  border-left: 4px solid var(--accent-morado) !important;
  font-weight: 700 !important;
  box-shadow: 
    inset 0 0 20px rgba(124, 58, 237, 0.25),
    0 0 30px rgba(124, 58, 237, 0.4) !important;
  padding-left: 20px !important;
}

#TOC a.active::before {
  content: '' !important;
  position: absolute !important;
  left: 0 !important;
  top: 50% !important;
  transform: translateY(-50%) !important;
  width: 4px !important;
  height: 60% !important;
  background: linear-gradient(180deg, 
    transparent, 
    var(--accent-morado),
    var(--accent-cyan),
    transparent) !important;
  border-radius: 2px !important;
  box-shadow: 0 0 15px var(--accent-morado) !important;
}

#TOC ul ul {
  display: none !important;
}

/* ========== BOTÓN CONTROL DE CÓDIGO GLOBAL ========== */
#global-code-toggle {
  position: sticky !important;
  bottom: 40px !important;
  right: calc(var(--right-toc-width) + 40px) !important;
  z-index: 10000 !important;
  background: linear-gradient(135deg, var(--accent-morado), var(--accent-cyan)) !important;
  color: var(--text-white) !important;
  border: 2px solid var(--accent-lime) !important;
  padding: 14px 28px !important;
  border-radius: 50px !important;
  font-weight: 700 !important;
  font-size: 0.9em !important;
  cursor: pointer !important;
  box-shadow: 0 8px 30px rgba(124, 58, 237, 0.6) !important;
  transition: all 0.3s ease !important;
  text-transform: uppercase !important;
  letter-spacing: 1.2px !important;
  backdrop-filter: blur(10px) !important;
}

#global-code-toggle:hover {
  transform: translateY(-4px) scale(1.05) !important;
  box-shadow: 0 12px 40px rgba(124, 58, 237, 0.8), 
              inset 0 0 20px rgba(124, 58, 237, 0.3) !important;
  border-color: var(--accent-cyan) !important;
}

/* ========== MINI-TOC DERECHO - DINÁMICO CON SUBSECCIONES ========== */
#right-toc {
  position: sticky !important;
  right: 0 !important;
  top: 0 !important;
  width: var(--right-toc-width) !important;
  height: 100vh !important;
  background: linear-gradient(180deg, rgba(10, 14, 26, 0.95), rgba(5, 10, 21, 0.95)) !important;
  border-left: 2px solid rgba(124, 58, 237, 0.4) !important;
  padding: 40px 20px !important;
  overflow-y: auto !important;
  overflow-x: hidden !important;
  z-index: 999 !important;
  box-shadow: -2px 0 40px rgba(6, 182, 212, 0.3) !important;
  backdrop-filter: blur(10px) !important;
  animation: glowCyan 4s ease-in-out infinite;
}

@keyframes glowCyan {
  0%, 100% {
    box-shadow: -2px 0 40px rgba(6, 182, 212, 0.3), inset 0 0 30px rgba(6, 182, 212, 0);
    border-left-color: rgba(6, 182, 212, 0.4);
  }
  50% {
    box-shadow: -2px 0 60px rgba(6, 182, 212, 0.5), inset 0 0 40px rgba(6, 182, 212, 0.15);
    border-left-color: rgba(6, 182, 212, 0.7);
  }
}

#right-toc::-webkit-scrollbar {
  width: 8px !important;
}

#right-toc::-webkit-scrollbar-track {
  background: rgba(6, 182, 212, 0.1) !important;
}

#right-toc::-webkit-scrollbar-thumb {
  background: linear-gradient(180deg, var(--accent-cyan), var(--accent-turquesa)) !important;
  border-radius: 4px !important;
  box-shadow: 0 0 15px rgba(6, 182, 212, 0.8) !important;
}

#right-toc-title {
  font-size: 0.85em !important;
  font-weight: 700 !important;
  background: linear-gradient(135deg, var(--accent-cyan), var(--accent-turquesa)) !important;
  -webkit-background-clip: text !important;
  -webkit-text-fill-color: transparent !important;
  background-clip: text !important;
  text-transform: uppercase !important;
  letter-spacing: 1.5px !important;
  margin-bottom: 20px !important;
  padding-bottom: 15px !important;
  border-bottom: 2px solid rgba(6, 182, 212, 0.5) !important;
  text-shadow: 0 0 15px rgba(6, 182, 212, 0.5) !important;
}

#right-toc-list {
  list-style: none !important;
  padding: 0 !important;
}

#right-toc-list li {
  margin: 8px 0 !important;
}

#right-toc-list a {
  color: var(--text-gray) !important;
  text-decoration: none !important;
  font-size: 0.82em !important;
  display: block !important;
  padding: 10px 12px !important;
  border-left: 2px solid transparent !important;
  transition: all 0.3s cubic-bezier(0.4, 0, 0.2, 1) !important;
  border-radius: 0 4px 4px 0 !important;
  position: relative !important;
}

#right-toc-list a:hover {
  color: var(--accent-cyan) !important;
  border-left: 2px solid var(--accent-cyan) !important;
  padding-left: 18px !important;
  background: rgba(6, 182, 212, 0.15) !important;
  box-shadow: inset 0 0 15px rgba(6, 182, 212, 0.15) !important;
  transform: translateX(3px) !important;
}

#right-toc-list a.active-section {
  color: var(--accent-lime) !important;
  border-left: 3px solid var(--accent-cyan) !important;
  padding-left: 14px !important;
  background: linear-gradient(135deg, rgba(6, 182, 212, 0.15), rgba(132, 204, 22, 0.05)) !important;
  font-weight: 600 !important;
  box-shadow: 
    inset 0 0 18px rgba(6, 182, 212, 0.2),
    0 0 20px rgba(6, 182, 212, 0.3) !important;
}

#right-toc-list a.active-section::after {
  content: '' !important;
  position: absolute !important;
  left: -2px !important;
  top: 0 !important;
  bottom: 0 !important;
  width: 3px !important;
  background: linear-gradient(180deg,
    transparent,
    var(--accent-cyan),
    var(--accent-turquesa),
    transparent) !important;
  border-radius: 2px !important;
  box-shadow: 0 0 12px var(--accent-cyan) !important;
}

/* ========== CONTENIDO CENTRAL - CORRECCIÓN CLAVE ========== */
.toc-content {
  /* Eliminar límites de ancho y padding del main-container */
  max-width: 100% !important;
  margin: 0 !important;
  padding: 50px 70px !important;
  background: transparent !important;
  min-height: 100vh !important;
}

/* Asegura que el contenedor principal respete los anchos de las barras laterales */
.main-container {
  max-width: 100% !important;
  margin: 0 auto !important; /* Centrar, aunque con padding fijo puede no ser visible */
  padding: 0 !important;
  /* El padding-left y padding-right DEBEN estar aquí, pero pueden fallar */
  padding-left: var(--sidebar-width) !important;
  padding-right: var(--right-toc-width) !important;
  background: transparent !important;
  min-height: 100vh !important;
}

/* Fuerza el contenedor de contenido a ocupar el centro */
div.container-fluid:first-of-type {
  width: auto !important;
  max-width: 100% !important;
}

/* Aumentar la compensación para el body en la vista no-responsive */
@media (min-width: 1401px) {
  body {
    padding-left: var(--sidebar-width) !important;
    padding-right: var(--right-toc-width) !important;
  }
  .main-container {
     padding-left: 0 !important;
     padding-right: 0 !important;
  }
}

/* Mantenemos el comportamiento responsive */
@media (max-width: 1400px) {
  /* ... (deja esta sección como está) ... */
}

/* ========== SECCIONES ========== */
.section.level1 {
  margin-bottom: 70px !important;
  padding: 50px !important;
  background: linear-gradient(135deg, rgba(124, 58, 237, 0.12), rgba(6, 182, 212, 0.08)) !important;
  border: 2px solid rgba(124, 58, 237, 0.3) !important;
  border-radius: 15px !important;
  box-shadow: 0 12px 40px rgba(124, 58, 237, 0.2) !important;
  transition: all 0.3s ease !important;
  position: relative !important;
  overflow: hidden !important;
}

.section.level1::before {
  content: '' !important;
  position: absolute !important;
  top: -50% !important;
  right: -50% !important;
  width: 200px !important;
  height: 200px !important;
  background: radial-gradient(circle, rgba(132, 204, 22, 0.3), transparent) !important;
  animation: floatGlow 6s ease-in-out infinite !important;
}

@keyframes floatGlow {
  0%, 100% { transform: translate(0, 0); }
  50% { transform: translate(20px, 20px); }
}

.section.level1:hover {
  border-color: rgba(6, 182, 212, 0.5) !important;
  box-shadow: 0 20px 60px rgba(124, 58, 237, 0.3), 
              inset 0 0 30px rgba(124, 58, 237, 0.08) !important;
}

.section.level2 {
  margin-top: 40px !important;
  padding-top: 30px !important;
  border-top: 1px solid rgba(6, 182, 212, 0.2) !important;
  position: relative !important;
  z-index: 1 !important;
}

/* ========== TIPOGRAFÍA ========== */
h1 {
  font-size: 2.8em !important;
  margin: 50px 0 30px 0 !important;
  padding-bottom: 20px !important;
  border-bottom: 3px solid transparent !important;
  background: linear-gradient(135deg, var(--accent-morado), var(--accent-cyan), var(--accent-lime)) !important;
  -webkit-background-clip: text !important;
  -webkit-text-fill-color: transparent !important;
  background-clip: text !important;
  animation: h1Glow 4s ease-in-out infinite !important;
  font-weight: 700 !important;
  letter-spacing: -0.5px !important;
}

@keyframes h1Glow {
  0%, 100% { text-shadow: 0 0 20px rgba(124, 58, 237, 0.4); }
  50% { text-shadow: 0 0 40px rgba(124, 58, 237, 0.8); }
}

h2 {
  font-size: 2em !important;
  color: var(--accent-cyan) !important;
  margin-top: 45px !important;
  margin-bottom: 25px !important;
  padding-left: 15px !important;
  border-left: 4px solid var(--accent-morado) !important;
  transition: all 0.3s ease !important;
  font-weight: 700 !important;
}

h2:hover {
  padding-left: 25px !important;
  border-left-color: var(--accent-cyan) !important;
  color: var(--accent-lime) !important;
  text-shadow: 0 0 20px rgba(6, 182, 212, 0.5) !important;
}

h3 {
  font-size: 1.5em !important;
  background: linear-gradient(135deg, var(--accent-turquesa), var(--accent-cyan)) !important;
  -webkit-background-clip: text !important;
  -webkit-text-fill-color: transparent !important;
  background-clip: text !important;
  margin-top: 30px !important;
  margin-bottom: 15px !important;
  padding-left: 10px !important;
  border-left: 3px solid var(--accent-pink) !important;
  font-weight: 700 !important;
}

h4 {
  font-size: 1.2em !important;
  color: var(--accent-lime) !important;
  margin-top: 20px !important;
  font-weight: 700 !important;
}

/* ========== PÁRRAFOS ========== */
p {
  font-size: 1.05em !important;
  line-height: 1.8 !important;
  color: var(--text-light) !important;
  margin-bottom: 20px !important;
  text-align: justify !important;
}

/* ========== TABLAS ========== */
table {
  width: 100% !important;
  border-collapse: collapse !important;
  margin: 30px 0 !important;
  border-radius: 8px !important;
  overflow: hidden !important;
  box-shadow: 0 8px 25px rgba(124, 58, 237, 0.2) !important;
  background: rgba(124, 58, 237, 0.1) !important;
}

thead {
  background: linear-gradient(135deg, var(--accent-morado), var(--accent-cyan)) !important;
}

th {
  color: var(--text-white) !important;
  padding: 16px 18px !important;
  text-align: left !important;
  font-weight: 700 !important;
  font-size: 0.95em !important;
  letter-spacing: 0.5px !important;
}

td {
  padding: 14px 18px !important;
  border-bottom: 1px solid rgba(124, 58, 237, 0.2) !important;
  color: var(--text-light) !important;
}

tbody tr:hover {
  background-color: rgba(124, 58, 237, 0.15) !important;
  transition: all 0.2s ease !important;
}

/* ========== CÓDIGO ========== */
pre {
  background: linear-gradient(135deg, rgba(13, 22, 37, 0.9), rgba(15, 23, 42, 0.95)) !important;
  border-radius: 8px !important;
  padding: 20px !important;
  border-left: 4px solid var(--accent-morado) !important;
  box-shadow: 0 8px 25px rgba(124, 58, 237, 0.2) !important;
  margin: 25px 0 !important;
  overflow-x: auto !important;
  border: 1px solid rgba(124, 58, 237, 0.2) !important;
}

code {
  font-family: 'Courier New', monospace !important;
  font-size: 0.9em !important;
  color: var(--accent-lime) !important;
}

pre code {
  color: #b4f9ff !important;
}

/* ========== LISTAS ========== */
ul, ol {
  margin: 20px 0 !important;
  padding-left: 35px !important;
}

li {
  margin: 12px 0 !important;
  line-height: 1.8 !important;
  color: var(--text-light) !important;
}

ul li::marker {
  color: var(--accent-morado) !important;
}

/* ========== BLOCKQUOTES ========== */
blockquote {
  border-left: 4px solid var(--accent-cyan) !important;
  padding: 15px 20px !important;
  margin: 25px 0 !important;
  color: var(--text-light) !important;
  background: rgba(6, 182, 212, 0.1) !important;
  border-radius: 6px !important;
  font-style: italic !important;
}

/* ========== ENLACES ========== */
a {
  color: var(--accent-cyan) !important;
  text-decoration: none !important;
  transition: all 0.3s ease !important;
  border-bottom: 2px solid transparent !important;
}

a:hover {
  color: var(--accent-lime) !important;
  border-bottom-color: var(--accent-morado) !important;
}

/* ========== RESPONSIVE ========== */
@media (max-width: 1400px) {
  .main-container {
    padding-left: 0 !important;
    padding-right: 0 !important;
  }
  
  #TOC, #right-toc {
    position: relative !important;
    width: 100% !important;
    height: auto !important;
  }
  
  .toc-content {
    padding: 40px 30px !important;
  }
}

@media (max-width: 768px) {
  .toc-content { padding: 25px 15px !important; }
  h1 { font-size: 2em !important; }
  h2 { font-size: 1.5em !important; }
}

</style>
```

```{=html}
<script>
document.addEventListener('DOMContentLoaded', function() {
  // ===== BOTÓN CÓDIGO GLOBAL =====
  const btn = document.createElement('button');
  btn.id = 'global-code-toggle';
  btn.textContent = '💻 Código Oculto';
  document.body.appendChild(btn);
  
  let codeVisible = true;
  btn.addEventListener('click', function() {
    const codes = document.querySelectorAll('pre');
    codeVisible = !codeVisible;
    codes.forEach(code => {
      code.style.display = codeVisible ? 'block' : 'none';
    });
    btn.textContent = codeVisible ? '💻 Código Oculto' : '👁️ Mostrar Código';
  });
  
  // ===== MINI-TOC DERECHO DINÁMICO =====
  const rightToc = document.createElement('nav');
  rightToc.id = 'right-toc';
  
  const rightTitle = document.createElement('div');
  rightTitle.id = 'right-toc-title';
  rightTitle.textContent = '📍 Sección actual';
  
  const rightList = document.createElement('ul');
  rightList.id = 'right-toc-list';
  
  rightToc.appendChild(rightTitle);
  rightToc.appendChild(rightList);
  document.body.appendChild(rightToc);
  
  // Función para actualizar subsecciones de h2 actual
  function updateSubsections() {
    const h1s = document.querySelectorAll('h1');
    const rightList = document.getElementById('right-toc-list');
    const rightTitle = document.getElementById('right-toc-title');
    
    h1s.forEach((h1, index) => {
      // Obtener siguiente h1 o final del documento
      const nextH1 = h1s[index + 1];
      const range = document.createRange();
      range.setStart(h1, 0);
      range.setEnd(nextH1 || document.body, nextH1 ? 0 : 1);
      
      const h2sInRange = range.commonAncestorContainer.querySelectorAll('h2');
      
      // Detectar si estamos en esta sección
      const rect = h1.getBoundingClientRect();
      if (rect.top < window.innerHeight && rect.bottom > 0) {
        rightTitle.textContent = `📍 ${h1.textContent}`;
        
        // Limpiar y llenar con h2s de esta sección
        rightList.innerHTML = '';
        
        let currentH2 = h1.nextElementSibling;
        while (currentH2 && currentH2.tagName !== 'H1') {
          if (currentH2.tagName === 'H2') {
            if (!currentH2.id) currentH2.id = `h2-${Math.random().toString(36).substr(2, 9)}`;
            
            const li = document.createElement('li');
            const a = document.createElement('a');
            a.href = `#${currentH2.id}`;
            a.textContent = currentH2.textContent;
            a.style.fontSize = '0.9em';
            a.style.fontWeight = '500';
            
            li.appendChild(a);
            rightList.appendChild(li);
          }
          currentH2 = currentH2.nextElementSibling;
        }
      }
    });
  }
  
  // Actualizar al scroll
  window.addEventListener('scroll', updateSubsections);
  window.addEventListener('load', updateSubsections);
  
  // Marcar enlace activo en mini-TOC
  window.addEventListener('scroll', function() {
    const h2s = document.querySelectorAll('h2');
    const links = document.querySelectorAll('#right-toc-list a');
    
    h2s.forEach((h2) => {
      const rect = h2.getBoundingClientRect();
      links.forEach(link => {
        if (link.href.endsWith(`#${h2.id}`) && rect.top < 150 && rect.bottom > 0) {
          links.forEach(l => l.classList.remove('active-section'));
          link.classList.add('active-section');
        }
      });
    });
  });
});
</script>
```

---

# Análisis de Series de Tiempo y Pronósticos ARIMA

Estudio Empírico sobre el Precio de Acciones de Tesla Inc.

---

# 1. Introducción

## 1.1 Relevancia del Análisis

[**PLACEHOLDER:** Explica la relevancia de Tesla, su importancia en el mercado global, volatilidad e impacto para inversionistas]

El análisis de series de tiempo en los mercados financieros es fundamental para la toma de decisiones estratégicas. Las acciones de Tesla Inc. representan un caso de estudio particularmente interesante debido a su volatilidad inherente y su impacto significativo en los mercados globales.

## 1.2 Metodología: Modelos ARIMA

[**PLACEHOLDER:** Introduce los conceptos fundamentales de ARIMA, su importancia y utilidad en pronósticos de series temporales]

Los modelos ARIMA combinan componentes autorregresivos, de integración y de media móvil para capturar dinámicas complejas en datos temporales.

---

# 2. Descripción de la Serie Temporal

## 2.1 Contexto Histórico

[**PLACEHOLDER:** Contexto de Tesla Inc., su cotización en bolsa, período de análisis seleccionado, eventos significativos que han afectado el precio]

## 2.2 Estadísticas Descriptivas

[**PLACEHOLDER:** Carga tus datos y proporciona estadísticas completas de la serie]

```{r datos, echo=TRUE, eval=FALSE}
# Cargar datos de Tesla
datos_tesla <- read.csv("tesla_data.csv")
summary(datos_tesla$Close)
sd(datos_tesla$Close)
```

| Estadístico | Valor |
|:---|--:|
| Media | [Inserta] |
| Mediana | [Inserta] |
| Desv. Est. | [Inserta] |
| Mínimo | [Inserta] |
| Máximo | [Inserta] |

---

# 3. Resultados del Modelo ARIMA

## 3.1 Evaluación de Estacionariedad

[**PLACEHOLDER:** Documenta pruebas de estacionariedad KPSS y ADF. Interpreta resultados]

```{r estacionariedad, echo=TRUE, eval=FALSE}
library(urca)
library(tseries)

summary(ur.kpss(datos_tesla$Close))
adf.test(datos_tesla$Close)
```

## 3.2 Análisis ACF y PACF

[**PLACEHOLDER:** Inserta gráficos ACF y PACF. Analiza patrones de autocorrelación]

```{r acf, echo=TRUE, eval=FALSE}
library(ggplot2)
ggtsdisplay(diff(datos_tesla$Close))
```

## 3.3 Selección del Modelo

[**PLACEHOLDER:** Documenta parámetros p, d, q seleccionados y justificación]

| Parámetro | Valor | Justificación |
|:---|:--:|:---|
| p | [ ] | [Basado en PACF] |
| d | [ ] | [Basado en tests de estacionariedad] |
| q | [ ] | [Basado en ACF] |

## 3.4 Ajuste del Modelo

[**PLACEHOLDER:** Resumen del modelo ARIMA ajustado con coeficientes interpretados]

```{r arima, echo=TRUE, eval=FALSE}
library(forecast)
fit <- auto.arima(datos_tesla$Close, seasonal=FALSE)
summary(fit)
```

## 3.5 Diagnóstico de Residuos

[**PLACEHOLDER:** Análisis de residuos: gráficos, pruebas de normalidad y autocorrelación]

```{r residuos, echo=TRUE, eval=FALSE}
checkresiduals(fit)
```

## 3.6 Pronósticos

[**PLACEHOLDER:** Pronósticos para períodos futuros con intervalos de confianza]

```{r forecast, echo=TRUE, eval=FALSE}
forecast_tesla <- forecast(fit, h=10)
autoplot(forecast_tesla)
```

---

# 4. Conclusiones

## 4.1 Hallazgos Principales

[**PLACEHOLDER:** Resumen de hallazgos principales del análisis ARIMA]

## 4.2 Implicaciones Prácticas

[**PLACEHOLDER:** Implicaciones de los pronósticos para inversionistas y analistas de mercado]

## 4.3 Limitaciones del Análisis

[**PLACEHOLDER:** Limitaciones del modelo y aspectos no capturados]

## 4.4 Recomendaciones Futuras

[**PLACEHOLDER:** Sugerencias para mejoras y extensiones del análisis]

---

```{=html}
<div style="
  margin-top: 80px;
  padding: 40px;
  background: linear-gradient(135deg, rgba(124, 58, 237, 0.15), rgba(6, 182, 212, 0.08));
  border: 2px solid rgba(124, 58, 237, 0.4);
  border-radius: 15px;
  border-top: 3px solid rgba(132, 204, 22, 0.8);
  text-align: center;
  color: #e0e6ed;
  font-size: 0.95em;
  line-height: 1.8;
  box-shadow: 0 8px 30px rgba(124, 58, 237, 0.2);
">
  <div style="margin-bottom: 20px; background: linear-gradient(135deg, #7c3aed, #06b6d4); -webkit-background-clip: text; -webkit-text-fill-color: transparent; font-weight: 700; font-size: 1.1em;">
    ━━━━━━━━━━━━━━━━━━━━━━━━━━━━━━━━━━━━━━━
  </div>
  
  <strong style="background: linear-gradient(135deg, #7c3aed, #06b6d4); -webkit-background-clip: text; -webkit-text-fill-color: transparent;">ASIGNATURA:</strong> Gestión de Datos<br>
  <strong style="background: linear-gradient(135deg, #7c3aed, #06b6d4); -webkit-background-clip: text; -webkit-text-fill-color: transparent;">PROFESOR:</strong> Orlando Joaqui-Barandica<br>
  <strong style="background: linear-gradient(135deg, #7c3aed, #06b6d4); -webkit-background-clip: text; -webkit-text-fill-color: transparent;">UNIVERSIDAD:</strong> Universidad del Valle<br>
  <strong style="background: linear-gradient(135deg, #7c3aed, #06b6d4); -webkit-background-clip: text; -webkit-text-fill-color: transparent;">FACULTAD:</strong> Facultad de Ingeniería<br>
  <strong style="background: linear-gradient(135deg, #7c3aed, #06b6d4); -webkit-background-clip: text; -webkit-text-fill-color: transparent;">PROGRAMA:</strong> Ingeniería Industrial<br>
  
  <div style="margin-top: 20px; padding-top: 20px; border-top: 1px solid rgba(124, 58, 237, 0.3);">
    <strong style="background: linear-gradient(135deg, #06b6d4, #84cc16); -webkit-background-clip: text; -webkit-text-fill-color: transparent;">ESTUDIANTE:</strong> Camilo<br>
    <strong style="background: linear-gradient(135deg, #06b6d4, #84cc16); -webkit-background-clip: text; -webkit-text-fill-color: transparent;">FECHA ENTREGA:</strong> <span id="fecha-entrega"></span><br>
    <strong style="background: linear-gradient(135deg, #06b6d4, #84cc16); -webkit-background-clip: text; -webkit-text-fill-color: transparent;">VERSIÓN:</strong> 1.0<br>
  </div>
  
  <div style="margin-top: 20px; color: #94a3b8; font-size: 0.9em;">
    <em>Documento generado con R Markdown | Tema: Series de Tiempo y Pronósticos ARIMA</em>
  </div>
  
  <div style="margin-top: 15px; background: linear-gradient(135deg, #7c3aed, #06b6d4); -webkit-background-clip: text; -webkit-text-fill-color: transparent; font-weight: 700;">
    ━━━━━━━━━━━━━━━━━━━━━━━━━━━━━━━━━━━━━━━
  </div>
</div>
```

```{=html}
<script>
document.getElementById('fecha-entrega').textContent = new Date().toLocaleDateString('es-ES', {
  year: 'numeric',
  month: 'long',
  day: 'numeric'
});
</script>
```

